臺灣高等法院臺南分院刑事判決　 95年度重上更(二)字第565號
上　訴　人
即　被　告　戊○
選任辯護人　謝依良律師
上　訴　人
即　被　告　己○○
選任辯護人　黃厚誠律師
上列上訴人因違反貪污治罪條例案件，不服臺灣臺南地方法院九
十一年度訴字第一一一三號中華民國九十二年五月七日第一審判
決（起訴案號：臺灣臺南地方法院檢察署九十一年度偵字第八三
○八號、九十一年度偵字第九六九八號），提起上訴，判決後，
經最高法院第二次發回更審，本院判決如下：
    主  文
原判決關於戊○、己○○部分均撤銷。
戊○共同公務員利用職務上之機會，詐取財物，處有期徒刑柒年
陸月，褫奪公權陸年。與己○○犯罪所得新台幣陸萬元應予連帶
追繳，並發還被害人台南市警察局，如全部或一部無法追繳時，
應以其財產抵償之。
己○○共同公務員利用職務上之機會，詐取財物，處有期徒刑
年陸月，褫奪公權年。與戊○犯罪所得新台幣陸萬元應予連帶
追繳，並發還被害人台南市警察局，如全部或一部無法追繳時，
應以其財產抵償之。
    事  實
一、戊○、己○○（起訴書誤載為鄭豐興）係台南市警察局後勤
    課課長及通訊技士（戊○於民國《下同》九十一年六月間調
    任至台南縣警察局新化分局擔任分局長，因本案現停職；己○○亦因本案停職），負責該局有關採購通訊器材及零件之
    業務，均為依法令服務於國家所屬機關而具有法定職務權限
    之公務員；王重欽係昭豪電機有限公司（下稱昭豪公司）實
    際負責人（業經原審法院依偽造文書罪判處有期徒刑三月、
    緩刑二年，未上訴而確定）、甲○○係華亮電機股份有限公
    司（下稱華亮公司）負責人（業經原審依偽造文書罪判處有
    期徒刑四月、緩刑二年，未上訴而確定），均係從事業務之
    人；丁○○（原名陳雅玲）前係戊○之女友（業經原審法院
    以共犯利用職務上之機會詐取財物罪，判處免刑確定）。戊○因擔任台南市警察局後勤課課長職務，知悉後勤課關於金
    額在新台幣（下同）十萬元以下物品之採購流程一向管制寬
    鬆，均由需求單位自行提出申請、比價、議價及驗收，原本
    應辦理比價、議價及會同驗收之經辦人員（依台南市警察局
    後勤課之慣例，經辦人員為後勤課課長指定）均僅書面核章
    而已，戊○因而認為有機可乘，竟利用知悉台南市警察局每
    年均有例行性採購ＩＣ－ＣＰＵ中央處理器等無線電維修零
    件之機會，於九十年三月底某日，將後勤課負責辦理上開無
    線電維修零件採購之技士己○○叫至其辦公室，要求己○○
    配合其提出不實之無線電維修零件採購申請，己○○明知雖
    係例行性採購，但仍應依台南市警察局規定之法定程序（申
    請、估價、訪價、比價、議價、簽約、驗收等）辦理採購，
    竟因礙於戊○係其直屬長官之故而同意配合，二人乃共同基
    於意圖為自己不法所有、行使填製不實之會計憑證及行使公
    務人員登載不實文書之犯意聯絡，先由己○○於同年三月二
    十九日打電話給向來與台南市警察局後勤課有業務往來關係
    ，然對本案並不知情之「青溪實業社」職員丙○○，請其填
    寫一張採購品名為「ＳＣ－一二八四功率晶體、ＩＣ－ＣＰ
    Ｕ處理器、發射二極體、穩壓晶體及振盪晶體」之估價單，
    供其參考用，丙○○即依己○○之要求，製作採購單位為台
    南市警察局，品名為「ＳＣ－一二八四功率晶體、ＩＣ－Ｃ
    ＰＵ處理器、發射二極體、穩壓晶體及振盪晶體」，總價合
    計六萬九千九百元之估價單完畢後，即於同日送至台南市警
    察局給己○○，己○○並將該估價單交給戊○，再由戊○打
    電話並傳真該紙「青溪實業社」出具有關通訊零件之估價單
    （估價單上已寫明採購單位係「台南市警察局」、採購品名
    為「ＳＣ－一二八四功率晶體」等五項物品，及數量、價格
    等資料）給有犯意聯絡之丁○○，要求丁○○尋找認識且可
    以開具相關估價單及估價單中最低價廠商的統一發票供其作
    虛偽比價及請款之用。丁○○乃於同年三月底某日透過其母
    親在中華電信公司之不知情同事張正文找到甲○○，並將前
    開戊○所傳真「青溪實業社」出具有關通訊零件之估價單攜
    至甲○○處，丁○○向甲○○佯稱因其承作台南市警察局之
    標購案，本身無通訊品名之估價單及發票，希望甲○○能提
    供通訊品名之估價單及發票給她。雙方言明：採購金額如要
    開六萬元，因昭豪公司必需繳交四千六百元之稅金及手續費
    ，故需開立金額六萬四千六百元之發票，將來領得台南市警
    察局公庫支票並兌現後，甲○○才將六萬元匯款給丁○○等
    細節，雙方取得協議，甲○○因而與丁○○基於犯意之聯絡
    ，由甲○○提供不實之發票與丁○○，惟因甲○○本身亦無
    此類品名之發票，乃與堂弟王重欽商量，甲○○及王重欽二
    人均明知昭豪公司均未參與台南市警察局前開通訊零件之採
    購案，竟基於犯意之聯絡，共同謀議，由王重欽同意出借昭
    豪公司之發票及公司印章，交與甲○○，甲○○乃於同年三
    月三十日，由其本人、其不知情之女兒王依玲、太太陳金蓮
    分別填製以昭豪公司、華亮公司及日偉電機有限公司為名之
    估價單三張，交付予丁○○，丁○○再請不知情之計程車司
    機林壽昌送給戊○。戊○收到上開三張估價單後，於同年四
    月初某日，在其辦公室，將包括昭豪公司在內三家廠商出具
    之上開估價單三紙交與己○○，由己○○提出有關採購ＩＣ
    －ＣＰＵ中央處理器等無線電維修零件乙批之申購單，己○○即於九十年四月四日依照戊○指示，在其職務上所掌之台
    南市警察局購置財物申請單上，填載不實內容為：品名「Ｓ
    Ｃ－一二八四功率晶體二十只、ＩＣ－ＣＰＵ中央處理器十
    只、發射二極體十只、穩壓晶體八只及振盪晶體五只」，單
    價分別為「一千一百元、二千四百元、八百元、七百元、一
    千元」，合計六萬四千六百元，訂購廠商昭豪電機有限公司
    之購置財物申請單，送後勤課不知情之財務股長莊福星辦理
    書面核章，並逐級呈批而行使，致台南市警察局局長陷於錯
    誤，批准在案，足生損害於台南市警察局之權益。待本件不
    實之採購案經台南市警察局局長批核後，再由甲○○於同年
    四月十一日製作：買受人台南市警察局，金額為六萬四千六
    百元、品名為「ＳＣ－一二八四功率晶體」等五項物品、出
    賣人為昭豪公司，總價為六萬四千六百元之不實內容之會計
    憑證即發票一紙，並將之交與丁○○，足生損害於台南市警
    察局對於採購物品之審核及預算支出之查核。丁○○即於同
    日將該不實之發票交與戊○。戊○取得該發票後，再將之交
    與己○○辦理請款手續，而上開採購案，由於得標廠商昭豪
    公司並未經營此項業務，且並未實際承作，故並無交貨，己○○明知此情，仍於同年四月十二日，虛偽辦理驗收，並在
    其職務上所掌之粘貼憑證用紙之公文書上貼上昭豪公司發票
    ，並在「驗收或證明」欄處，作不實驗收之蓋章，以之表示
    已驗收通過，提出該登載不實內容之粘貼憑證用紙及會計憑
    証即上開不實之發票，逐級呈批而行使，致使台南市警察局
    會計單位誤以為採購物品已確實驗收而同意撥款，足生損害
    於台南市警察局之權益。嗣昭豪公司收到台南市政府（原判
    決誤載台南巿警察局）寄來支付上開通訊零件之付款人臺灣
    銀行公庫支票後，由王重欽於九十年四月十九日將之存入富
    邦銀行台南分行帳戶（帳號：0000000000000
    0號），其再將先前約定之六萬元提出交給甲○○，由甲○○於九十年四月二十四日將六萬元匯入丁○○設於臺灣土地
    銀行新市分行陳雅玲（即丁○○）帳戶（帳號000－00
    0－00000－0號）。然戊○因亟需用錢，於九十年四
    月二十二日至丁○○住處詢問上開台南市警察局所寄給昭豪
    公司之公庫支票是否已入帳，丁○○乃與戊○於是日（即九
    十年四月二十二日），由戊○駕駛台南市警察局分配之車號
    八Ｊ─八○○五號公務車，搭載丁○○至臺灣土地銀行新市
    分行之自動提款機，於同日下午四時五十八分十七秒及四十
    四秒，兩次各分別提款三萬元，共六萬元（因於ＡＴＭ領款
    每次不得超過三萬元之規定，故丁○○從其前揭帳戶內領取
    二次，每次三萬元共六萬元），先行墊支，當面交給戊○，
    戊○得手後，再載送丁○○回家，隨即離去。計犯罪所得為
    六萬元；己○○於偵查中並自白犯罪。
二、案經法務部調查局南部及北部地區機動工作組暨台南市警察
    局移送臺灣臺南地方法院檢察署檢察官偵查起訴。
    理  由
甲、程序方面：
一、按依刑事訴訟法第一百條之二準用同法第一百條之一第一項
    之規定，司法警察（官）詢問犯罪嫌疑人，除有急迫情況且
    經記明筆錄者外，應全程連續錄音；必要時，並應全程連續
    錄影。考其立法目的，在於建立詢問筆錄之公信力，並擔保
    詢問程序之合法正當；亦即在於擔保犯罪嫌疑人對於詢問之
    陳述係出於自由意志及筆錄所載內容與其陳述相符。故司法
    警察（官）詢問犯罪嫌疑人如違背上開規定，其所取得之供
    述筆錄，究竟有無證據能力，原應審酌司法警察（官）違背
    該法定程序之主觀意圖、客觀情節、侵害犯罪嫌疑人權益之
    輕重、對犯罪嫌疑人在訴訟上防禦不利益之程度，以及該犯
    罪所生之危害，暨禁止使用該證據對於抑制違法蒐證之效果
    ，及司法警察（官）如依法定程序有無發現該證據之必然性
    等情形，本於人權保障與社會安全之均衡維護精神，依比例
    原則，具體認定之。但如犯罪嫌疑人之陳述係屬自白，同法
    第一百五十六條第一項已特別規定「被告之自白，非出於強
    暴、脅迫、利誘、詐欺、違法羈押或其他不正之方法，且與
    事實相符者，得為證據」，則被告於警詢之自白如係出於自
    由意志而非不正之方法，且其自白之陳述與事實相符，縱令
    司法警察（官）對其詢問時未經全程連續錄音或錄影，致詢
    問程序不無瑕疵，仍難謂其於警詢自白之筆錄無證據能力，
    有最高法院九十二年度台上字第六一一九號判決意旨可資參
    照。查，被告己○○於調查站第一次、第二次之偵訊筆錄時
    間長度固與錄影帶時間互有出入，有勘驗筆錄可參（見本院
    上訴卷(二)第一四四至一四六頁），惟經本院前審函詢製作筆
    錄單位即法務部調查局南部地區機動工作組，該組函復稱：
    「本組於民國九十一年八月十二日當天於臺灣臺南地方法院
    檢察署二次詢問己○○，第一次筆錄起迄時間為十七時五分
    至廿一時五十分，第二次筆錄起迄時間為廿二時五十分至八
    月十三日零時十分。其中第一次筆錄時間共四小時四十五分
    ，包括筆錄製作時間四時，其餘四十分鐘係己○○檢視筆錄
    內容並簽名確認所耗費之時間，均全程錄音存證，而第二次
    筆錄共一小時二十分，筆錄製作時間不足一小時，其餘時間
    亦係己○○檢視筆錄內容並簽名確認所耗費之時間，該部分
    亦均全程錄音存證。又九十一年八月十二日當天錄影結束時
    ，己○○詢問筆錄確已製作完成，且己○○於接受本組詢問
    後，臺灣臺南地方法院檢察署檢察官陳明進隨即進行複詢，
    確認二次調查筆錄內容無誤。」，有該組九十三年七月十三
    日調南機肅字第０九三七六一一０七００號函在卷可參（見
    本院上訴卷(二)第一五四頁），而證人即被告己○○於調查站
    之詢問人劉敬三亦到庭證稱：「因為當時我們是借用臺南地
    檢署第十七偵查庭，我們都有錄音和錄影，是分開來做，錄
    影是另外架設Ｖ８錄影，可能機器問題所以才沒有聲音。」
    「（你們錄音時，有無測試過？）之前有測試，且也沒有問
    題。」等語明確（見本院上訴卷(三)第四十六頁）。自不得據
    此硬體設備之問題，即謂詢問程序有瑕疵甚明。
二、証人即被告己○○於原審辯稱：其於調查站（即指法務部調
    查局南部地區機動工作組九十一年八月十二日調查筆錄）之
    第一次、第二次調查筆錄自白乃受脅迫所取得，自無任意性
    云云。按被告之自白，須非出於強暴、脅迫、利誘、詐欺、
    疲勞訊問、違法羈押或其他不正之方法，且與事實相符者，
    得為證據，刑事訴訟法第一百五十六條第一項定有明文。倘
    被告之自白係出於不正之方法，而非自由意思之陳述，即其
    取得自白之程序違背上揭禁止規定，則不問自白內容是否確
    與事實相符，因其無證據能力，即不得採為判決基礎。本院
    上訴審據此勘驗法務部調查局南部地區機動工作組九十一年
    八月十二日第一次偵訊時之錄影帶，發現詢問內容有：「今
    天收押了，幫不了你了．．」、「你要擔是不是，你肩膀夠
    硬是不是，你承辦的案件我要一件一件查．．」、「過程要
    交代清楚，不然會問到天亮．．」、「你不知道，筆錄不要
    做了．．」等等不正詢問方法，且其間並有拍桌、大聲詢問
    、斥喝等脅迫方法（見本院上訴卷(二)第一四二至一四五頁）
    ，足認被告己○○於調查站之自白，非出於任意性。雖本院
    上訴審亦傳訊證人劉敬三到庭證稱：「（你們做筆錄時，有
    無刑求、恐嚇？）不可能。」「（你們做筆錄時，是否先問
    再寫？）是的，都是一問一答，先問完再以電腦打字。」「
    （當初你們製作筆錄時，有無告知被告權利？）是有告知他
    的權利。」「（當天你是否有對己○○說今天要收押，幫不
    了你？）我們要告知被告一些法律的權利，但收押權不在我
    們，要看錄影帶才知道當時的情況。」（見本院上訴卷(三)第
    四十六、四十七頁），辯解當時詢問之狀態，仍難解被告己○○於調查站第一次、第二次之自白為非任意性。被告己○○既於調查站第一次之自白，非出於任意性，依上開說明，
    自無證據能力。至被告己○○於調查站第二次之自白，並為
    被告己○○於本院上訴審供承不實在，否認其任意性（見本
    院上訴卷(三)第七０頁），亦不得採為被告己○○之證據。
三、又按被告以外之人於審判外向法官所為之陳述，得為證據。
    被告以外之人於偵查中向檢察官所為之陳述，除顯有不可信
    之情況者外，得為證據，刑事訴訟法第一百五十九條之一定
    有明文。又中華民國九十二年一月十四日修正通過之刑事訴
    訟法施行前，已依法定程序進行之訴訟程序，其效力不受影
    響，刑事訴訟法施行法第七條之三但書亦定有明文。查：被
    告己○○於偵查中所為之陳述，係以被告之身分接受訊問，
    依當時之條件及環境，尚無違法取供之情形，其可信性極高
    ，並無顯有不可信之情況，揆之上開規定，自有證據能力甚
    明。至被告己○○於調查站九十一年八月十五日第三次調查
    供述，據被告己○○於本院上訴審供承實在，不否認其任意
    性等情（見本院上訴卷(三)第七０頁），且本院再審酌被告己○○於檢察官初次偵訊時供稱：「（調查筆錄《專指第三次
    調查供述而言》實在否？）實在」等語明確，並其就估價單
    之交付過程、何人得標、有無交貨、如何驗收等等攸關採購
    細節供述明確（見他字第六三０號卷第九十九、一００頁）
    ，其內容亦與其於原審所供述內容相同（見原審卷(二)第四六
    五頁），依當時之條件及環境，亦無違法取供之情形，其可
    信性極高，尚無顯不可信之情況，從而被告己○○於調查站
    九十一年八月十五日第三次調查供述及偵查中所為之陳述，
    均有證據能力。被告己○○辯稱：其於調查站九十一年八月
    十五日第三次調查供述及偵查中所為之陳述，無證據能力云
    云，自不足取。
四、復按被告以外之人於偵查中向檢察官所為之陳述，除顯有不
    可信之情況者外，得為證據；被告以外之人於檢察事務官、
　　司法警察官或司法警察調查中所為之陳述，與審判中不符時
　　，其先前之陳述具有較可信之特別情況，且為證明犯罪事實
　　存否所必要者，得為證據，刑事訴訟法第一百五十九條之一
　　第二項、第一百五十九條之二分別定有明文。又中華民國九
    十二年一月十四日修正通過之刑事訴訟法施行前，已依法定
    程序進行之訴訟程序，其效力不受影響，刑事訴訟法施行法
    第七條之三但書亦定有明文。查：証人丙○○於調查站及偵
    查中均一致証述「該青溪實業社九十年三月二十九日之估價
    單係其依被告己○○之要求製作，並送交與被告己○○」等
    情（見他字第六三０號卷第四十九頁至第五十一頁、第九三
    頁至第九四頁）；核與証人丙○○嗣後於原審及本院前審、
    本審審理時証述「該估價單係何時及何人叫我寫的我已忘記
    了」等情（見原審卷一第一六四頁至第一六五頁、本院上訴
    卷三第三九頁至第四０頁、本院更二審卷第二四八頁），証
    人丙○○於調查站、偵查中之証詞，與本院前審及本院本審
    之証詞已有不符；而本院審酌証人丙○○於調查站及偵查中
    之供証，係於九十二年一月十四日修正通過之刑事訴訟法施
    行前，依法定程序進行之訴訟程序，其效力已不受影響；再
    查，証人丙○○於調查站及偵查中，就該估價單係何人要求
    其開立，該估價單之用途等情，均能詳予陳述釐清，就重要
    之點並無不符之處，証人丙○○於調查站及偵查中之証詞，
    自係基於自由意志而為陳述，基此，証人丙○○於偵查中之
    証詞，自有証據能力；又本院參酌証人丙○○其後於原審迄
    於本院本審時，就該估價單係經何人之要求而開立，交與何
    人的重要之點，均為「不記得」之証詞，顯就該上開重要之
    點有所隱瞞，從而証人丙○○於調查站之陳述，顯具有較可
    信之特別情況，且為証明被告二人犯罪事實存否所必要，亦
    得作為本件之証據。
乙、實體方面：
一、訊據上訴人即被告戊○、己○○均矢口否認有何上揭犯行，
    被告戊○辯稱「本件採購案是己○○基於業務需要主動提出
    申請，非伊指示其請購，伊僅請丁○○訪價，再叫己○○重
    新提出申請，伊不可能要丁○○提供不實的估價單作採購之
    用，沒有要他們辦理虛偽比價詐領款項。伊亦未開車載丁○○去領款，丁○○亦未交六萬元給伊。丁○○及己○○所為
    對伊不利之供述都是虛偽不實的，伊沒有公訴人所指犯行」
    云云。被告己○○辯稱「本件採購乃消耗用品之採購，伊按
    正常程序辦理，且伊為本件採購之申請人，但並非由伊負責
    採購；至於本件採購之驗收，係因戊○告之已點過該材料，
    伊才蓋章，並無公訴意旨所指之犯行」云云。
二、經查：
  (一)被告戊○、己○○於九十年間分別係台南市警察局後勤課課
    長及後勤課通訊技士，為被告戊○、己○○供認在卷。按刑
　　法關於公務員之規定，於九十四年二月二日修正公布，於九
  　十五年七月一日施行，修正後刑法第十條第二項規定：「稱
    公務員者，謂下列人員：一、依法令服務於國家、地方自治
    團體所屬機關而具有法定職務權限，以及其他依法令從事於
    公共事務，而具有法定職務權限者。二、受國家、地方自治
    團體所屬機關依法委託，從事與委託機關權限有關之公共事
    務者。」貪污治罪條例第二條關於公務員之規定，配合上開
    刑法公務員規定之修正，於九十五年五月五日亦修正貪污治
    罪條例第二條關於公務員之規定，並自九十五年七月一日施
    行，原第二條關於公務員之規定：「依據法令從事公務之人
    員，犯本條例之罪者，依本條例處斷；其受公務機關委託承
    辦公務之人，犯本條例之罪者，亦同。」修正為：「公務員
    犯本條例之罪者，依本條例處斷。」因此修正後貪污治罪條
    例第二條關於公務員之規定即應適用新刑法第十條第二項公
    務員定義，因新刑法規定公務員定義範圍較為具體限縮，自
    以新刑法之規定對被告有利，依刑法第二條第一項規定，比
    較新舊法規定，應適用有利於被告之新貪污治罪條例第二條
    （即新刑法第十條第二項公務員規定）。依上開新刑法第十
    條第二項有關公務員之定義，將公務員可分為下列三種類型
    ：(1)依法令服務於國家或地方自治團體所屬機關而具有法定
  　職務權限者，稱之為「身分公務員」。(2)為其他依法令從事
    於公共事務而具有法定職務權限者，稱為「授權公務員」。
  　(3)為受國家或地方自治團體所屬機關依法委託，從事與委託
    機關權限有關之公共事務者，名之為「委託公務員」。被告
    戊○、己○○均於台南市警察局任職，自屬第一類型之公務
    員，即均為依法令服務於國家所屬機關而具有法定職務權限
    之公務員，合先說明。
  (二)被告戊○於九十年三月底，要求己○○提出無線電維修零件
    採購申請，己○○明知係例行性採購，仍應依台南市警察局
    規定之法定程序（申請、估價、訪價、比價、議價、簽約、
    驗收等）辦理採購，因礙於戊○係其直屬長官，乃於九十年
    三月二十九日打電話給向來與台南市警察局後勤課有業務往
    來關係，不知情之「青溪實業社」職員丙○○，填寫一張採
    購品名為「ＳＣ－一二八四功率晶體、ＩＣ－ＣＰＵ處理器
    、發射二極體、穩壓晶體及振盪晶體」之估價單，再於該日
    將該估價單交與己○○轉交與被告戊○，被告戊○乃打電話
    並傳真該紙「青溪實業社」出具有關通訊零件之估價單給丁○○，要求丁○○尋找認識且可以開具相關估價單及估價單
    中最低價廠商的統一發票等事實，有下列事證：
  １台南市警察局之採購案，均由需求單位承辦人提出需求，並
    自行找三家廠商提供估價單辦理比價，驗收亦由需求單位負
    責，經辦人員僅在請購單及憑證上核章而已，並未實際辦理
    比價、議價及驗收，又據後勤課財務股長即經辦人莊福星於
    調查站及原審訊問時證述明確（見偵查卷(一)第七十六至七十
    八頁、一審卷(一)第九十一頁）。按莊福星係本件採購案之經
    辦人員，有其於本件採購案之粘貼憑證上經辦欄及財物購置
    申請書上經辦人欄上之核章可資證明（見他字第六三０號卷
    第二十四、八十五頁），如採購作業有所疏失，仍應負行政
    責任，其既願自曝其行政疏失，顯見所為證詞毫無隱瞞，俱
    可採信。何況證人即台南市警察局後勤課警員揭天德（以前
    曾經辦採購業務、目前負責財產管理）亦到庭證稱：「如申
    請單位要求採購何種物品，就提出申請或者編列預算。」「
    （在申請單上，採購單位是否需要註記？）有時候估價單三
    張是我們去拿的，有時候的估價單是申請單位提出的，然後
    我們再在申請單上業務單位註記欄上註記比價或議價的過程
    。」「（原審判決書第３頁第八至十二行載「經辦人員依台
    南市警察局後勤課之慣例，經辦人員為該課財『務』股股長
    均僅形式上核章」；你的意見？有無此慣例？）沒有這個慣
    例。經辦人員不一定是財務股長，是依照課長的指示來調整
    他的業務經辦人員，當時我也不是股長，是課長指示我辦的
    。」「（你們辦理比價、議價時三家廠商是否有實際去比價
    、議價？）我是依照估價單上找最低金額的廠商來議價或比
    價，其他兩家的負責人並沒有來。」「（如果是業務單位提
    出的估價單，他們是如何提出？）我不清楚。」「（是否有
    些情況是先指定廠商，再由廠商提供另兩家估價單，為形式
    上的比價、議價？）我不清楚。」「（你們在比價時，有規
    定需要每個廠商都要到警察局？）十萬元以下不用。」「（
    九十年的採購如十萬元以下物品採購案，驗收時，驗收人員
    是否要寫驗收紀錄？）不需要再寫驗收紀錄，申請人在驗收
    證明欄蓋職名章，依分層負責再送給我們經辦單位蓋章，我
    們都是根據他們已蓋章，我們就蓋章，不看他們的東西有無
    送來，只是書面審核。」等語（見本院上訴卷(三)第二十一至
    二十五頁），此採購過程並為己○○所不否認，足見被告己○○及戊○乃利用台南市警局辦理採購案之疏忽及陋習（向
    由需求者自行申請、找廠商提出估價單、自行驗收，經辦人
    員僅書面核章而已），而為此不實採購案至明。至於証人邱
    秉程於原審雖証述「‥我在八十六年進入後勤課，八十九年
    八月與莊福星交接財物股長職務，原來後勤課的採購由我負
    責，採購程序由需求單位提出申請單就由我們進行訪價，我
    們會作議價、比價，採購人員不得行驗收工作，驗收由需求
    單位負責。需求單位提出申請單會提出預算，他們的預算如
    何取得我不清楚，但他們會提出預估金額，我們就會訪價，
    小額採購案我們會去廠商那裡訪價，有時工作多時，我們會
    以電話訪價，我們再依訪價結果最低價通知廠商」等語（見
    原審卷一第一六八頁），經核與証人莊福星、揭天德上開証
    詞已有不符；亦與本院調查所得之証據不符，從而証人邱秉
    程上開之証詞，自難作為被告二人有利之認定。
　２被告己○○雖否認有不實採購之事實；然青溪實業社之估價
    單係被告己○○向青溪實業社員工丙○○所索取，迭據証人
    丙○○於調查站及偵查中證述在卷（見他字第六三０號卷第
    五十頁至第五十一頁、第九十三頁至第九十四頁），並於調
    查時明確證稱：「前開報價單是九十年三、四月間，我們公
    司的客戶台南市警察局技士己○○【行動電話為00000
    00000】打電話給我，要我依其要求之『ＳＣ－一二八
    四功率晶體』、『ＩＣ－ＣＰＵ中央處理器』、『發射二極
    體』、『穩壓晶體』、『挀盪晶體』等五項產品提供報價，
    我在詢問其數量及大概之預算後，即如前開提示之估價單所
    填註業主名稱『台南市警察局』、五項品名及數量、金額後
    ，蓋上本公司載有店名、地址及電話之原子章後，送至台南
    市警察局交給己○○」等語屬實（見同上卷第五十頁至第五
    十一頁），於檢察官複訊時亦為相同供述，且証述「在九十
    年三月二十九日我應台南市警察局技士鄭先生（指己○○）
    ，他打電話要我依其要求填寫．．．，就填載上開估價單直
    接送到警察局給鄭先生」等語（見同上卷第九十三頁至第九
    十四頁）；核與被告戊○所供「青溪實業社之估價單係己○○提出交給我」之情節相符（見原審卷(一)第九十四頁），復
    有青溪實業社之估價單在卷可資佐證（見他字第六三０號卷
    第十頁）。證人丙○○嗣於原審及本院上訴審、本院本審審
    理中翻異前詞，改稱：因為我工作很多，所以忘記了，台南
    市警察局詢問的人不只單壹個人，至於何人打電話向我們詢
    問的，我都不知道等語（見原審卷(一)第一六六頁至一六七頁
    、原審卷(二)第三七二頁、本院上訴卷(三)第三十九頁至第四十
    四頁、本院更二審卷第二四八頁），顯係為避免影響往後該
    公司之參與標案工程而為避重就輕之詞，此證諸證人即清溪
    實業社實際負責人吳春標於原審初次訊問時亦附和丙○○之
    證詞，其後又否認等情亦可知之（見原審卷(一)第二四二頁至
    第二四三頁、原審卷(二)第三七三頁），故證人丙○○於原審
    及本院上訴審、本院更二審審理中所為之上開證詞，自無可
    採。又證人即青溪實業社負責人吳春標固曾證稱：本公司曾
    於九十年三月間參與台南市警察局辦理之ＳＣ－一二八四功
    率晶體等五項無線電零件採購招標案之估價、比價等情（見
    他字第六三０號卷第五四頁），以證明上開採購案之真實。
    惟證人吳春標上開證詞，不惟與證人丙○○於調查站及偵查
    中所為證詞不符，更與被告己○○自調查站迄本院審理時均
    僅提及丙○○而未曾提及吳春標參與本件標案之情形有異，
    故亦難據此而為有利於被告戊○、己○○之認定。
  ３被告戊○雖不否認曾傳真上開青溪之估價單一紙給証人丁○○之事實，但辯稱「係要丁○○代為訪價」云云；惟被告戊○與証人丁○○當時乃為有親密關係之男女朋友，此為被告
    戊○所不否認；且被告戊○亦供稱「丁○○從事文具、禮品
    之買賣業」之情，然本件係涉及專業之通訊零件採購案，衡
    情被告戊○豈有找從事文具、禮品業之丁○○進行訪價之理
    ！何況被告戊○係後勤課課長，既非需求單位亦非經辦人員
    ，為何自行訪價？亦與證人即曾任後勤課財物股長之邱秉程
    於原審証述「戊○都沒有去經手採購案的訪價，訪價都是由
    我在作」等語（見原審卷(一)第一六九頁），及證人楊文忠於
    本院上訴審到庭證述皆由經辦人自行訪價一節不符（見本院
    上訴卷(三)第三十一頁），是被告戊○上開所辯「係請丁○○
    協助訪價」云云，顯有不實。被告戊○雖再辯稱：曾傳真台
    南市警察局八十九年度行政人員西服採購資料給丁○○（見
    丁○○九十一年十二月十三日陳述狀證物十四、十五），丁○○亦曾經介紹市警局採購空氣清淨器的業務，均屬專業項
    目，亦非丁○○所從事之文具、禮品業，足見丁○○當時確
    實常有提供市警局採購所需資訊之舉，故伊請丁○○協助本
    案訪價，並不違事理云云，縱令屬實，惟本件既係虛偽採購
    ，有如後述，自難認定其訪價為真。
  ４又查，通訊零件之採購乃台南市警察局後勤課各年度例行性
    之採購，除被告戊○及己○○供承無誤外，台南市警察局於
    八十九年度亦有二件類似之採購案，有台南市警察局小額採
    購案卷可證（外放），並經台南市警察局以南巿警後字第０
    九二００二二四一三號函示在卷（見本院上訴卷(一)第一七一
    頁），既為年度例行性之採購，當有歷次採購細目單價可堪
    比價，且金額僅六萬多元，何以有勞後勤課課長親自訪價之
    必要！況依中央機關未達公告金額採購招標辦法第五條規定
    ：「公告金額十分之一以下採購之招標，得不經公告程序，
    逕洽廠商採購，免提供報價或企劃書。」，台南市政府八十
    八年六月十日八八南市秘庶字第一九０六三號函領之「台南
    市政府暨所屬機關學校辦理採購程序標準表」，在「小額採
    購」即六千元以上至十萬元之工程、財務及勞務採購之處理
    方式為「一、所屬機關學校由事務單位辦理。二、本府各局
    科室統一由秘書室庶務股辦理。三、不經公告程序，逕洽廠
    商採購，免提供報價或企劃書。」，而本件無線電維修零件
    採購案，金額為六萬四千六百元，乃屬上揭小額採購，依規
    定並不需要附估價單，亦不必辦理比價，被告戊○既明知此
    規定，又何勞轉託丁○○訪價之必要？況證人即曾任後勤課
    財物股長邱秉程亦到庭證稱「八十七年間戊○都沒有經手採
    購案的訪價，訪價都是由我在做」等情（見原審卷(一)第一六
    九頁）。從而被告戊○上開所辯「請丁○○進行訪價」云云
    ，尚難採信。
  ５按被告己○○為台南市警察局之技士，服務公職多年，以其
    所服務單位性質及其本身經歷，其於調查人員及檢察官偵訊
    時，自應知悉其所為上開行為均屬不法之行為，其本人之任
    何不利於己供述，均有使其本人身陷囹圄之虞，若非確有上
    開事實，其當無翔實供出上情，而遭受刑事追訴之理！足徵
    被告己○○前述所供均屬實在。是本件採購案係由被告戊○
    發動，並指示己○○辦理無誤，而上開青溪實業社之估價單
    應係因此而由己○○於九十年三月二十九日向丙○○索取，
    再交由被告戊○傳真給証人丁○○，並要求証人丁○○提供
    三張估價單及發票，以供被告戊○據以向市警局詐騙虛偽採
    購款項等情節，應可認定。
  (三)証人丁○○於九十年三月底某日，透過其母親在中華電信公
    司之同事張正文找到証人甲○○，將被告戊○所傳真之上開
    「青溪實業社」出具有關通訊零件之估價單，向証人甲○○
    佯稱其承作台南市警察局之標購案，本身無通訊品名之估價
    單及發票，希望甲○○能提供通訊品名之估價單及發票給她
    。雙方乃約定：採購金額如要開六萬元，因昭豪公司必需繳
    交四千六百元之稅金及手續費，需開立金額六萬四千六百元
    之發票，將來領得台南市警察局公庫支票並兌現後，甲○○
    才將六萬元匯款給丁○○等細節，因甲○○本身無此類品名
    之發票，乃找堂弟王重欽，由王重欽出借昭豪公司之發票及
    公司印章，交與甲○○，証人甲○○乃於同年三月三十日，
    由証人甲○○、及其不知情之女兒王依玲、太太陳金蓮分別
    填製以昭豪公司、華亮公司及日偉電機有限公司為名之估價
    單三張，於製作估價單後，即交付予証人丁○○，丁○○再
    請不知情之計程車司機林壽昌送給被告戊○；另証人甲○○
    又於九十年四月十一日製作金額為六萬四千六百元、買受人
    為台南市警察局、品名為「ＳＣ－一二八四功率晶體」等五
    項物品、出賣人為昭豪公司之發票一紙，交與証人丁○○轉
    交與被告戊○等情。
  １上開事實，迭據同案被告甲○○及王重欽二人，自調查站、
    偵查中、原審審理中供承不諱，並據同案被告甲○○以証人
    身份到庭証述明確（見他字第六三０號卷第二十九頁至第三
    十三頁、第四十頁至四十三頁、第八十八頁至九十二頁、原
    審卷(一)第八十五頁、八十六頁、原審卷(二)第四六九頁至第四
    七０頁、本院更二審卷第二三九頁至第二四四頁），且互核
    相符，復經証人即原審同案被告丁○○自調查站、偵查中以
    迄本院審理時坦承不諱（見他字第六三０號卷第五十七頁至
    第五十九頁、第九十六頁至第九十八頁、偵查卷(二)第二０四
    頁至第二０五頁、原審卷(一)第一一九頁、第一二０頁、本院
    更二審卷第二二六頁第二二八頁），並有丁○○交付甲○○
    之青溪實業社開立之估價單一紙、甲○○及其妻、女製作之
    昭豪公司、華亮公司、日偉公司名義出具之估價單三紙，及
    甲○○以昭豪公司名義出具之統一發票一紙在卷可稽（見他
    字第六三０號卷第九頁、第十一頁、第二十四頁至第二十七
    頁、第八十五、八十六頁），復有昭豪公司發票登記簿一紙
    在卷可佐（見同上卷第三十五頁）；而被告戊○亦供認有傳
    真上開青溪實業社開立之估價單一紙給証人丁○○之情，已
    如上述；且被告戊○亦供承確有自丁○○處收到該三張估價
    單，發票亦在伊辦公室出現，伊交給登記人員處理等情（見
    原審卷(一)第一六四頁、原審卷(二)第四六七至四六八頁），另
    上開估價單係丁○○委託不知情之計程車司機林壽昌送交戊○，又經証人即同案被告丁○○、證人林壽昌証述在卷（見
    他字第六三０號卷第五八頁、第九六頁、原審卷(一)第一一九
    頁、第一二五頁）。是昭豪公司並未承作及標得本件台南市
    警察局通訊零組件之投標案，証人甲○○及王重欽二人亦明
    知上情，甲○○竟因証人丁○○（戊○授意）之請託；王重
    欽因甲○○之要求，而合意由王重欽提供昭豪公司印章及發
    票，供証人王明文開立上開不實之會計憑証即昭豪公司之發
    票一紙，交予丁○○，又由丁○○交與被告戊○，供作昭豪
    公司標得系爭採購案行使等事實，亦可認定。
  ２再稽之上開青溪實業社所開立之估價單上載之日期係「九十
    年三月二十九日」，及証人甲○○交付與証人丁○○之上開
    以昭豪公司、華亮公司及日偉電機有限公司為名之估價單三
    張，其中昭豪公司估價單上所載日期為「同年三月三十日」
    ，華亮公司估價單估價日期則記載「同年三月二十三日」，
    日偉公司之估價單則未載明日期（見他字第六三０號卷第十
    頁、第二五頁至第二七頁）；再參酌被告戊○將上開青溪實
    業社所開立之估價單傳真給証人丁○○，要求丁○○尋找認
    識且可以開具相關估價單及統一發票之廠商，丁○○乃透過
    其母親之同事找到証人甲○○，並由甲○○商得証人王重欽
    之同意，取得昭豪公司之發票及公司印章，並由甲○○及其
    女兒王依玲、太太陳金蓮分別填載上開昭豪公司、華亮公司
    及日偉電機有限公司之估價單三紙，交與証人丁○○轉交與
    被告戊○等情，均如上述，足認証人丁○○透過其母親之同
    事找到証人甲○○，並由甲○○等人填載上開三紙估價單之
    時間，應在九十年三月二十九日証人丙○○開立上開青溪實
    業社估價單之後，且上開華亮公司估價單上所載估價日期「
    同年三月二十三日」，顯有不實，應以上開昭豪公司估價單
    所載之日期為可採；基此，上開以昭豪公司、華亮公司及日
    偉電機有限公司為名之估價單三張，應係在同年三月三十日
    開立，應可認定。
  (四)戊○收到上開發票及三張估價單後，即指示己○○提出採購
    ＩＣ－ＣＰＵ中央處理器等無線電維修零件乙批之申購單，
    並交付包括昭豪公司在內三家廠商出具之估價單三紙予己○○，己○○即依照戊○指示，於九十年四月四日填妥購置財
    物申請單，送後勤課財務股長莊福星辦理書面核章，並逐級
    呈批，而批准在案。戊○於申請單經逐級核可後，再將甲○○於九十年四月十一日所開立，內容不實之會計憑証即發票
    一紙交己○○，由被告己○○於九十年四月十二日辦理請款
    手續等事實：
  １此部分事實，又據被告己○○於檢察官偵訊時供承不諱，並
    供稱：「三份估價單是戊○於九十年四月間叫我到他辦公室
    當面交給我的，他要我照估價單上的記載填載申請單，我連
    同三張估價單交給莊福星，．．昭豪公司並沒有辦理交貨，
    原因我不清楚，但我記得當時戊○有將昭豪公司所開立之發
    票交給我，並指示我先行辦理驗收和請款。」等語明確（見
    他字第六三０號卷第九十九頁），嗣於九十一年八月十五日
    接受第三次調查訊問時亦同上供述，並要求檢方能讓伊適用
    證人保護法（見偵查卷(二)第二十二頁至第二十六頁，被告己○○就此次所供內容亦不否認其任意性，見本院上訴卷(三)第
    七０頁），此外，並有被告己○○所製作內容不實之財物購
    置申請書及粘貼憑證各乙紙附卷可證（見本院更二審卷第一
    二三頁至第一二四頁）。
  ２又正常採購程序，發票乃於貨品點交無訛後，交給申請人或
    經辦人，然本件發票係由被告戊○所持有（依被告戊○所稱
    「係有人放在伊辦公室，再交給登記桌人員」），再由被告
    戊○交與被告己○○（詳上開被告己○○於本院之供証），
    亦與正常採購程序有違；且被告戊○身為後勤課長，負責台
    南市警察局所有物品之採購重任，豈有不知正常採購流程之
    理，則縱然有人將採購物品之發票逕自擺放在伊辦公室內，
    又豈有不予查問，而逕行交給登記人員之理。被告戊○辯稱
    ：按採購實務上，發票並無必然隨貨送交，亦無必然由廠商
    交給申請人或經辦人云云，反之，如發票逕送予後勤課長收
    受，則又如何知悉貨品已送達點交完畢？且就本件採購案而
    言，被告己○○推說係被告戊○收受貨品，然被告戊○卻說
    何人經辦驗收就應收受貨品，就該貨品究由何人點收一節，
    被告二人供述不一，已見其疑；被告戊○又辯稱：其任職後
    勤課長期間，後勤課每日公文、書件（含發票）都會先送伊
    過目，再由登記人員發交各員辦理云云，而証人即登記人員
    孟琳如亦證述戊○會把發票、公文交給她之情（見原審卷(一)
    第二四四頁），益見被告戊○過目本件發票後交予登記人員
    孟琳如轉發，乃文書處理之正常流程，戊○豈有查問該發票
    何來之需云云，然此有違常理，業如上述，亦違一般公文、
    書件流程均需送交掛號後始送交各承辦人員之常態，且觀之
    證人孟琳如所為證詞（見原審卷(一)第二四四頁至第二四五頁
    、本院上訴卷(三)第三十八頁、第三十九頁），亦未證稱：「
    被告戊○任職期間所有採購發票都會先行送交戊○過目」乙
    節！
  ３被告戊○雖又辯稱：本件昭豪公司發票是伊交給登記人員孟
    琳如轉發，孟琳如亦證稱「課長會把發票、公文交給我，因
    每天公文、發票都很多，所以對於本案的發票沒有特別的印
    象」，孟琳如上開供證，雖未明確指認昭豪公司發票由其轉
    發己○○，然伊將昭豪公司發票交給孟琳如之日，迄孟琳如
    到庭供證相隔已近二年，孟琳如亦非自始預見有此件刑事訴
    訟，自難期其刻意記憶明確指認，然其供證「課長會把發票
    、公文交給我」一節，與伊所述昭豪公司發票係交由孟琳如
    轉發情節相符，足證伊所稱昭豪公司發票係交由孟琳如轉發
    應與案情相符，己○○指述戊○交給他發票一節應非實在云
    云。然查證人孟琳如並未證稱曾收過本件發票（見原審卷(一)
    第二四四頁、第二四五頁、本院上訴卷(三)第三十七頁至第三
    十九頁），且戊○既直接將上開發票交給被告己○○，則證
    人孟琳如又如何得知有此發票？及課長直接交付之事？故自
    難以証人孟琳如上開証詞，即據為有利於被告戊○之認定。
    何況茍如被告戊○上開所辯，其既非需求單位亦非經辦人，
    為何廠商交付發票予其收執？在在令人懷疑！
  (五)上開採購案，因得標廠商昭豪公司並未經營此項業務，且未
    實際承作，故並無交貨，己○○明知此情，仍於九十年四月
    十二日辦理驗收，在粘貼憑證用紙上貼上昭豪公司發票，並
    在「驗收或證明」欄處，作不實驗收之蓋章，致使台南市警
    察局會計單位誤以為採購物品已確實驗收而同意撥款等情。
  １証人即昭豪公司負責人王重欽於原審時供稱：伊公司實際沒
    做本案的採購案，本案是甲○○去辦的，實際情形我不知道
    ，我也沒交這些貨等語（見原審卷(一)第八十六頁、第四六九
    頁）；証人即原審同案被告即華亮公司負責人甲○○於偵查
    及原審審理時亦供稱：伊沒有交貨予台南巿警察局等語無訛
    （見他字第六三０號卷第九０頁背面至第九十二頁、原審卷
    (二)第四七０頁）；於本院審理時，原審同案被告甲○○亦以
    証人身分証述「伊並無將估價單上的貨品交付與台南市警察
    局」之情（見本院更二審卷第二四一頁）；另証人即原審同
    案被告丁○○於偵查中亦供稱：上開三張估單均係虛偽的，
    只是為了要符合戊○向巿警局請款之用等語屬實（見他字第
    六三０號卷第九十六頁背面），於原審審理時亦供稱：未交
    付本件採購案之貨品予巿警局等語無訛（見原審卷(二)第三七
    五頁）；且被告己○○實際上並未看貨驗收，亦迭據其供述
    在卷（見他字第六三０號卷第九十九頁背面、偵查卷(二)第二
    十四頁、原審卷(一)第八十八頁、第一七０頁、原審卷(二)第二
    九四頁、第四六七頁），並供稱：「三份估價單是戊○於九
    十年四月間叫我到他辦公室當面交給我的，他要我照估價單
    上的記載填載申請單，我連同三張估價單交給莊福星，．．
    昭豪公司並沒有辦理交貨，原因我不清楚，但我記得當時戊○有將昭豪公司所開立之發票交給我，並指示我先行辦理驗
    收和請款。」「（昭豪公司既未送貨，為何你仍予以驗收通
    過？）因為是課長指示的，我不便表示意見。」等語明確（
    見他字第六三０號卷第九十九頁），嗣於九十一年八月十五
    日接受第三次調查訊問亦同上供述，並要求檢方能讓伊適用
    證人保護法（見偵查卷(二)第二十二頁至第二十六頁，被告己○○於本院上訴審就此次所供內容亦不否認其任意性，見本
    院上訴卷(三)第七０頁），且其於本院上訴審以證人身份具結
    證稱：本件（貨送來）是課長代收的，因為課長說有送貨來
    ，所以我就蓋章，但我沒有看到貨等語（見本院上訴卷(三)第
    五頁），均證明本件採購案並無交付購買之零件。
  ２又台南巿警察局迄至本院審理時亦查無本件採購案所採購之
    前揭貨品一節，亦經該局於九十二年十一月二十一日以南巿
    警後字第０九二００二二四一三號函在卷（見本院上訴卷(一)
    第一六八至一七一頁）。而本件採購案之物品，係屬消耗品
    ，又據臺南市警察局函示：「(四)『案件採購之舊式無線電手
    機零件，是否屬消耗品？』乙節，經查舊式無線電手機零件
    屬消耗品。」等情明確（見本院更一卷(二)第四、五頁）；再
    關於採購之本件消耗品是否須登記一節，證人即台南巿警察
    局後勤課警員揭天德於本院上訴審到庭證稱：本件採購之物
    品因單價未達一萬元以上，所以不列入財產登記，但要列入
    消耗品或非消耗品登記。．．如有送去秘書室登記，則於粘
    貼憑證上之消耗品或非消耗品欄位上會蓋職名章等語（見本
    院上訴卷(三)第二十六至二十八頁），認要列入消耗品或非消
    耗品登記，不必為財產登記；證人即後勤課財務股長莊福星
    則證稱：一般採購物品進來，均要列財產清冊，毋論消耗品
    及非消耗物品均需登列財產清冊等情（見本院更一卷(一)第二
    ０一頁、第二０二頁），然証人莊福星則認不僅要列入消耗
    品或非消耗品登記，亦要為財產登記，証人莊福星之証詞已
    與証人揭天德上開証詞不符，且據臺南市警察局函示：「(五)
    『案涉採購之舊式無線電手機零件，是否須列入財產清冊管
    理？』乙節，經查舊式無線電手機零件，屬消耗品，毋須列
    入財產清冊管理。」、「(六)『舊式無線電手機零件因老舊故
    障汰換後，是否仍須留存保管？須留存保管，法令依據為何
    ？』乙節，經查舊式無線電手機零件屬消耗品，一經領用即
    做消耗登帳，不必再行報廢，毋須留存保管。」等情（見本
    院更一卷(二)第四頁、第五頁），顯見証人莊福星上開証述「
    應為財產登記」一節，尚非實情；然無論依台南市警察局函
    文所載，或証人揭天德之上開証詞，本件採購之貨品既屬消
    耗品，即應依規定辦理消耗品登記，然觀之台南巿警察局本
    件採購案之物品粘貼憑證用紙上之消耗品或非消耗品欄位上
    ，則未蓋有任何職名章等情，亦有上開粘貼憑證一紙附卷可
    參（見他字第六三０號卷第八十六頁），足認本件採購之貨
    品，廠商並未實際交貨，否則何以台南巿警察局未就本件採
    購案之物品為消耗品之登記；況本院參酌証人甲○○上開証
    詞，昭豪公司並未「實際承辦本件採購案，亦未交付該估價
    單上之貨品給台南市警察局」，已如上述；且遍查全卷証據
    資料，均無任何廠商「實際有交付本件採購案所採購之貨品
    給台南市警察局」之事証；而被告戊○、己○○迄至本院本
    審審理時，除於其自訴丁○○誣告案件（九十三年度上訴字
    第八六一號誣告案件）於九十五年二月九日審理時及於本院
    更一審九十四年十一月十六日審理時，舉出證人梁秦榮證明
    確有採購該批消耗零件外（此部分不足採信，詳後述５），
    亦未能提出確實之証據供本院調查，確有任何廠商曾交付本
    件採購之貨品與台南市警察局點收及驗收之資料；即被告己○○、戊○經本院質之「究係向何人採購本件貨品」一節，
    被告己○○供稱「我不知道」等語；而被告戊○則供述「我
    是看估價單上的廠商，我們會採估價單價格低的廠商，我是
    看書面資料，書面上寫昭豪，我就以為是昭豪公司承作，我
    不知道是丁○○借發票來作」云云（見本院更二審卷第二六
    七頁至第二六八頁），則若果真本件採購之貨品，廠商確有
    交付台南市警察局點收，縱實際承作送貨之廠商非「昭豪公
    司」，但亦應有一實際承作之廠商，然被告己○○、戊○竟
    無法詳予陳述「究係何廠商實際承作、交付貨品」，則被告
    己○○、戊○上開所辯「本件並非虛偽採購」云云，已難信
    採。
  ３綜上所述，足認本件採購案確屬虛偽採購，得標廠商自始至
    終根本未送貨，台南巿警察局後勤課亦查無點收、移交及實
    際驗收、財產登記（消耗品登記）等資料至明。被告二人辯
    稱確實有採購上開貨品云云，顯有不實，要無足採。被告戊○雖另辯稱「可搜查台南市警察局內部以查明到底有無本件
    採購案之通訊零件」一節；然名義上得標之昭豪公司並未交
    貨，已據証人即原審同案被告甲○○、王重欽供承在卷，送
    估價單及發票給戊○之証人丁○○對於通訊零件乃外行之人
    ，亦無送貨給台南市警察局點收之情，又據証人丁○○供証
    在卷，而提出申請及依台南市警察局採購慣例應實際從事議
    價及驗收之被告己○○亦稱廠商無送貨、伊無驗收等情明確
    ，足證本件確係虛偽之採購案，既無送貨，又豈有至台南市
    警察局找尋系爭採購通訊零件之必要！另依台南市警局九十
    二年十一月二十一日南巿警後字第０九二００二二四一三號
    函所載，亦僅稱九十年四月份係依年度編列預算，為例行性
    採購之情，該函並未指稱「上開採購零件確有交貨或驗收之
    」，並於該函說明(四)載明「經查本局後勤課並無本件採購之
    貨品」等情，又有上開函文在卷可佐（見本院上訴卷(一)第一
    七一頁），從而本件並無「搜查台南市警察局內部」，以資
    查明到底有無本件採購案之通訊零件之必要。
  ４依台南巿警察局本件採購案之物品粘貼憑證用紙上記載，本
    件採購案係由昭豪公司得標、驗收人為被告己○○，有上開
    粘貼憑證用紙在卷可參，並經臺南市警察局函示：「(一)『小
    額採購案件，廠商交貨至警局支付貨款的流程中，有哪些人
    需簽章？簽章中哪些人需親自驗貨？』乙節，經查本局九十
    年間採購申請單暨憑證用紙（如附件），小額採購案件，需
    簽章者為請購單位預算控制登記、驗收或證明（請用人）、
    單位主管，業務單位經辦人及主管，會計單位審核人員及主
    管，機關長管（或授權人員）。簽章中需親自驗貨者為請用
    人。(二)『後勤課及無線電中心人員，有何人於己○○申請的
    小額採購案件中，曾代己○○點收或驗收貨品，而由己○○
    蓋章驗收？』乙節，經查該期間後勤課及無線電中心人員，
    並未有人曾代己○○點收或驗收貨品，而由己○○蓋章驗收
    。(三)『小額採購案件之驗收人員可否由他人代為點收或驗收
    ，即可不用親自驗收就蓋驗收章？法令依據為何？』乙節，
    經查小額採購案件之驗收人員不可由他人代為點收或驗收就
    蓋驗收章。」（見本院更一卷(二)第四頁、第五頁），亦足證
    明本件小額採購案件之驗收人員，須由申請人己○○點收或
    驗收貨品，並由己○○蓋章驗收，不可由他人代為點收或驗
    收就蓋驗收章。被告己○○辯稱：本件採購案非其承辦云云
    ，即無可採。至於証人乙○○雖証述「如果採購之東西送來
    一樓之收發室，收發室通知後勤課辦事員，辦事員會通知我
    去拿，我曾經去後勤課那邊去看，如果是大件的物品，曾經
    去一樓提上來過」、「從收發室或後勤課拿東西回來交換中
    心後，會通知技士，會同技士過來看，因為是技士請購，所
    以會告知技士」等語（見本院更二審卷第二三四頁），然關
    於本件採購之物品，証人乙○○亦証述「當時其不知道有本
    件採購，亦未代領本件採購之物品，當時並無人通知本件採
    購之物品已經送到，本件採購之物驗收時，伊亦未在場」等
    語（見本院更二審卷第二三六頁至第二三七頁），並於檢察
    官詢問「如果有人寫請購單，實際上沒有購買，你們會不會
    發現」一節，証人乙○○亦稱「我們不知道」等語，而本件
    採購案係屬虛偽，亦如上述，從而証人乙○○縱令曾有「代
    領他件採購案之物品，並曾會同被告己○○點收該物品」之
    情事，亦難以此即可証明「本件採購案非屬虛偽」；此外，
    証人盧明慶於本院前審雖証述「伊會代點收東西」等語，但
    亦稱「伊未幫己○○點收本件採購之無線電器材」等語（見
    本院更一審卷(二)第一一九頁）；而本件亦無証據足証台南市
    警察局內之員工有人「代領本件採購案之物品」，亦難據証
    人乙○○及盧明慶之証詞，即據為被告戊○、己○○有利之
    認定。
  ５被告戊○雖於四年後於其自訴丁○○誣告案件（九十三年度
  　上訴字第八六一號誣告案件）於九十五年二月九日審理時及
    於本院更一審九十四年十一月十六日審理時，舉出證人梁秦
    榮證明確有採購該批消耗零件等語，然：
  證人梁秦榮係於本院更一審九十四年十一月十六日始出庭受
    訊，於更審前之偵查中、原審及本院上訴審均未到庭作證，
    亦未據被告戊○供述並提及有此人，且證人梁秦榮供稱之前
    與戊○不認識，係戊○向店家詢問估價單上明細時，始初次
    見面（本院更一卷(二)第一四四頁），則依一般經驗法則，一
    般人多不願涉及訴訟或與法院發生瓜葛，惟證人梁秦榮竟於
    第一次見面即自行將住址等資料提供予被告戊○，並答應願
    到庭證述，實有違常理。
  又證人梁秦榮於誣告案件作證或於本件更一審作證，距本件
    案發之九十年四月間，已有四年餘之時間，證人梁秦榮卻能
    明確供出四年前曾出售該批物品予丁○○等事，實不可思議
    ，倘其所述為真，則自案發之九十年四月至其與被告戊○相
    遇之日，相距四年之久，證人梁秦榮為器材通訊行之廠商，
    若非往來頻繁之客戶，依一般社會常情，應無法記得其長相
    及訂購物品名稱、數量之可能，但證人梁秦榮竟在見到戊○
    所持估價單時，即指出有出售該批貨物予某人（丁○○）之
    經驗，則其記憶實非常人所能，不無令人懷疑之處。
  另證人梁秦榮亦證稱：丁○○向其購買該批功率晶體時，曾
    向其稱係警察機關要求其購買（見本院更一卷(二)第十七頁）
    ，惟証人丁○○果真代戊○或台南市警局採購該批物品，其
    已違公務機關之一般採購程序，殊無再將其違法情事告知他
    人之理，且證人梁秦榮既稱該器材為管制物品，何以竟在未
    經允許或未出示任何採購文件之情況下，出售該批貨品予丁○○，是證人梁秦榮證詞有前後矛盾之處。
  再者證人梁秦榮曾於另案九十三年度上訴字第八六一號誣告
    案件九十五年二月九日審理時，經承審法官提出四張丁○○
    照片（丁○○供稱：編號一照片為七十年初拍攝，編號二照
    片為九十年拍攝，編號三照片為八十年初拍攝，編號四照片
    為七十年中馬來西亞拍攝，見本院更一卷(二)第一三九、一四
    七頁），要求證人梁秦榮指認購買器材當時之人長相是何張
    照片上之人，證人梁秦榮卻指認編號四照片，丁○○於二十
    五年前即七十年中在馬來西亞所拍攝照片，而非指認最近五
    年前與其形象最接近之編號二之九十年所拍攝照片，則丁○○是否真有向其購買估價單上物品（見本院更一卷(二)第一四
    七頁），不無疑問。但證人梁秦榮於本院更一審九十四年十
    一月十六日審理時，命其指認是否在場之丁○○向其購買零
    件，竟能明確指認丁○○即為四年前向其購買零件之人（見
    本院更一卷(二)第一二三頁），已見其疑；且據証人丁○○證
    稱：「我沒去他店內，我當時是短髮，且很胖。他在誣告案
    時，法官有拿四張照片供他指認，問他我當時係長什麼樣，
    他當時就指認錯誤。」（見本院更一卷(二)第一二三頁），則
    証人丁○○於九十年四月間之髮型既是短髮，身體很胖，證
    人梁秦榮竟不能認出當時所拍攝之照片本人，反而認出四年
    後身材已不同之本人，亦顯與經驗法則有違，證人梁秦榮之
    證詞既有上開瑕疵之處，亦足見證人梁秦榮上開証詞係與被
    告戊○事後勾串所為與經驗法則及社會常情不合之証詞，自
    不足採為被告戊○之有利證據。
  況被告戊○自始至終僅供稱：交付估價單予丁○○係作訪價
    之用云云，即被告戊○應係僅請証人丁○○去詢問零件價格
    比價而已，並未曾供稱有請証人丁○○購買零件，然被告戊○所舉出證人梁秦榮卻證明証人丁○○曾向其購買零件等情
    節，又見其疑？況縱證人梁秦榮上開證述屬實，亦僅表示証
    人丁○○曾向其購得估價單上物品，尚無從證明証人丁○○
    確有將此物品送交被告戊○；且據警局承辦採購與驗收人員
    及被告鄭豐興之證詞，亦均無法證明該物品確有送至警局驗
    收，已如上述，益証證人梁秦榮上開證述，與事實不符，亦
    與被告戊○上開所辯相互矛盾，而難信採。從而被告戊○所
    辯有採購該批消耗零件等語，亦不足採信。
  (六)昭豪公司收到台南市政府支付本件零件之支票後，由王重欽
    於九十年四月十九日將之存入富邦銀行台南分行帳戶（帳號
    ：00000000000000號），再將六萬元提出交
    給甲○○，甲○○再於九十年四月二十四日將六萬元匯入丁○○設於臺灣土地銀行新市分行陳雅玲（即丁○○）帳戶（
    帳號000－000－00000－0號）。戊○於九十年
    四月二十二日，駕駛台南市警察局之車號八Ｊ─八○○五號
    公務車，搭載丁○○至臺灣土地銀行新市分行，於同日下午
    四時五十八分十七秒及四十四秒，兩次各提款三萬元，共六
    萬元，先行墊支給戊○，戊○再載送丁○○回家等事實：
  １查台南巿政府係於九十年四月十七日寄發六萬四千六百元支
    票至昭豪公司，並於四月十九日入昭豪公司銀行帳戶內之事
    實，亦經証人王重欽於調查站供証在卷（見他字第六三０號
    卷第三十一頁），並有昭豪公司發票開立登記簿一紙可證（
    見同上卷第三十五頁）；而証人王重欽將其中六萬元交給甲○○，証人甲○○於九十年四月二十四日將六萬元匯入丁○○土地銀行新市分行帳號000－000－00000－0
    號帳戶，亦經証人王重欽、甲○○二人供証明確，並有丁○○土地銀行新市分行帳戶明細表一紙在卷可稽（見原審卷(一)
    第一九九頁）。另証人丁○○於九十年四月二十二日交付戊○六萬元部分，亦有其土地銀行新市分行帳戶明細表一紙可
    資佐證（見偵查卷(二)第二一０頁），丁○○復供出戊○當天
    係開車號八Ｊ－八００五號公務車載伊至土地銀行新市分行
    自動櫃員機領錢一節，又經檢察官向台南市警察局函查結果
    ，市警局函覆稱該車於九十年四月二十二日確由戊○使用，
    有臺灣臺南地方法院檢察署九十一年十月十六日簡便行文表
    一紙在卷可參（見偵查卷(二)第二０八頁）。
  ２至証人丁○○於九十年四月二十二日自土銀新市分行自動櫃
    員機提領六萬元現金交給戊○部分，雖僅有証人丁○○指述
    及丁○○土銀新市分行帳戶明細為證（見偵查卷(二)第二一０
    頁），然六萬元之金額與証人甲○○交給証人丁○○之金額
    相符，雖甲○○於九十年四月二十四日才將六萬元匯入丁○○帳戶，惟因戊○急著要用錢，乃先自証人丁○○之帳戶中
    領錢交與被告戊○之情，又據証人丁○○供証在卷，參以証
    人丁○○與戊○當時之密切關係及金錢贈與往來之狀況（詳
    如後述），証人丁○○先以其帳戶內之金錢付給聲稱急需用
    錢之戊○，並不違事理，証人丁○○此部分之供証，尚非無
    據。被告戊○雖又辯稱「以丁○○信用卡刷卡支付保險費，
    係丁○○為了要賺取該保險佣金，以已刷卡支付保費為由，
    致戊○礙於情面而同意追認，並非戊○沒錢繳保費，請丁○○幫忙刷卡，否則戊○自有花旗銀行信用卡額度達三十八萬
    元，何以不自己刷卡？還可累積刷卡點數，何需由丁○○刷
    卡」云云；惟保險佣金係保險公司給付予保險仲介人之利益
    ，與被保險人或要保人繳交保費有何關係？亦即保險佣金之
    給付，與保險仲介人是否替仲介之被保險人或要保人刷卡繳
    交保費並無必然之關係，被告戊○此部分所辯尚無足採。至
    被告戊○持有之花旗銀行信用卡額度高達三十八萬元一節，
    僅表示其信用額度，但其動用該信用額度，仍須按日計算利
    息至明，二相比較，自亦係由原審同案被告丁○○刷卡繳費
    較有利（何況又可分期攤還，實際上據丁○○於原審所供被
    告戊○亦係分期攤還，見原審卷(二)第三六九頁），自難因此
    遽為有利於被告戊○之認定。
  ３此外，參以甲○○所交付之六萬元係王重欽自本件採購案中
    所取得之款項，且甲○○也確有於九十年四月二十四日將六
    萬元匯入丁○○帳戶，有丁○○帳戶明細在卷可稽（詳如前
    述），而証人丁○○亦供証「被告戊○當天駕車號八Ｊ－八
    ００五號公務車載伊至銀行領錢」等語，已如上述，雖被告
    戊○辯稱伊當天是駕另一部車號ＵＫ－二七０七號至東方工
    專上課云云；然台南市警察局上開二部車之使用情形，業如
    前述，衡以後勤課使用調度之車輛有四部，而証人丁○○既
    明確指認係八Ｊ－八００五號公務車，又與上開台南巿警察
    局之函示及中油營業處函示之加油簽名情形並未衝突，足認
    上情非虛。再參諸被告戊○就本件採購案乃居於主導地位，
    先要求被告己○○向青溪實業社索取估價單，再由被告己○○將估價單交給戊○（戊○自承，詳前述），被告戊○又將
    估價單傳真給証人丁○○，並自証人丁○○處取得三張估價
    單後，復交給被告己○○命其提出不實之系爭通訊零件採購
    申請書（即財物購置申請書），數日後又將發票交給被告己○○，要求辦理虛偽驗收，並立即請款，凡此均有被告己○○及丁○○之供述在卷可證，而王重欽於取得本件台南巿政
    府支付之款項後，即交六萬元給甲○○，甲○○於九十年四
    月二十四日將六萬元匯入丁○○土銀新市分行帳戶，丁○○
    因和戊○之關係密切，又有資金互通之情形，乃於收到六萬
    元款項之前二日，先自其帳戶中提領六萬元交給戊○，此金
    錢流向均與前開被告甲○○、王重欽及丁○○供述及調查所
    得證據相符合，故丁○○於九十年四月二十二日所領之六萬
    元為本件虛偽採購案之款項無訛，且確有交給戊○無誤。
  ４被告戊○再辯稱：上開六萬元，其中三萬元係丁○○向伊兌
    換一千元美金旅行支票，另三萬元是丁○○至韓國前備物及
    日常生活使用，甚或中盤商務支用云云；而証人丁○○雖亦
    供証「戊○曾拿美金旅行支票向其兌換台幣，第一次換現金
    是在九十年農曆過年前後換一仟元，第二次、第三次的時間
    ，則不太記得」等語（見原審卷(一)第二五八頁、第二五九頁
    ）；然証人丁○○並未證稱「曾於九十年四月間與被告戊○
    兌換美金旅行支票」一節，則証人丁○○雖有以台幣向被告
    戊○兌換美金旅行支票，但尚難以此即認上開六萬元有關；
    且被告戊○雖供稱「該旅行支票確係伊託後勤課之同事傅文
    星向土地銀行台南分行購買」云云，然查傅文星所購買之時
    間係在八十九年十一月廿四日、金額為二千元美金，有該分
    行出具之購買收據影本一紙在卷可參（見本院上訴卷(一)第一
    ０七頁），核其日期顯與丁○○上開所陳「九十年農曆過年
    前後」之時間相符，足見証人丁○○上開供証非虛。依此，
    証人丁○○兌換美金旅行支票之時間，既係在九十年農曆過
    年前後，而被告戊○領取上開六萬元之款項則係九十年四月
    二十二日，二者相距數月，從而尚難以証人丁○○曾向被告
    戊○兌換美金旅行支票，即據為被告戊○有利之認定。再稽
    之被告戊○所稱「至韓國前備物及日常生活使用，甚或中盤
    商務支用」云云，究係何所指？並不明確！以當時至韓國旅
    遊之費用，一般行程，旅行社收費均低於一萬元之情形下，
    為何至韓國前備物即需萬元以上？甚且，丁○○該次至韓國
    旅行之機票是以信用卡刷卡支付，有信用卡帳戶明細在卷可
    憑（詳如前述），而丁○○上開土銀帳戶除九十年四月二十
    二日領取六萬元之外，於九十年四月三十日提領二萬五千元
    ，五月一日提領五千元（按丁○○係九十年五月二日出國，
    有護照影本附卷可查），倘如依被告戊○所辯，丁○○於九
    十年四月二十二日所提六萬元，不論兌換旅行支票之三萬元
    或其餘三萬元均係丁○○出國花費，再加上前開三萬元，共
    達九萬元之多，豈不均為到韓國旅遊之費用（尚不含機票錢
    ），以韓國之消費水準，再參酌一般人出國旅遊如有較高金
    額之開銷，使用信用卡刷卡消費亦甚為便利，則丁○○僅因
    到韓國旅遊即隨身攜帶九萬元之現金，亦不合理！另所稱「
    中盤商務支用」，其意不明，亦令人存疑！故被告戊○上開
    辯解難認可採。另被告戊○又辯稱九十年農曆過年左右，伊
    現金存款逾二十萬元（有台南郵局九十一年九月四日支九一
    字第五０六００一四七二號函文可證），衡情，當時豈有以
    美金旅行支票一千元與丁○○兌換新台幣三萬元之需？惟因
    美金旅行支票，並非國內通用貨幣，因此於國內並無法使用
    ，故以美金旅行支票換取國內通用貨幣－新台幣使用，似與
    其存款多少無關。
  ５被告戊○雖又辯稱：當天上午伊係開車號ＵＫ－二七０七號
    至東方工專上課，並未開另一部車載陳女去領錢云云，然：
  台南巿警察局於九十二年十一月二十一日以南巿警後字第０
    九二００二二四一三號函覆稱：「本局八Ｊ－八００五號公
    務車為後勤課課長及同仁公務用車，該課同仁若因公務需用
    車，口頭逕向課長報准後即可使用，並無設簿登錄。另ＵＫ
    －二七０七號車於八十九年六月十八日至九十年四月二十五
    日為後勤課管理供其它課、室車使用，查無派車紀錄。」有
    該函在卷可參（見本院上訴卷(一)第一七一頁），核與該局於
    九十二年二月六日函復原審稱車號ＵＫ－二七０七號車輛在
    八十九年六月十八日之後已調派至其他課室使用等情相符，
    此亦有該局南巿警字第０九二００五七七二八號函乙紙附卷
    可憑（見原審卷(二)第三二七頁），足證丁○○所稱應屬實情
    。
  被告戊○雖以：台南市警察局九十二年二月六日出具南市警
    後字第０九二００五七七二八號函指稱：「本局ＵＫ－二七
    ０七號車於．．八十九年六月十八日後調整為其他課、室派
    車使用」，惟台南市警局自承「該ＵＫ－二七０七號公務車
    八十九年六月十八日後調整為其他課室派車使用，無簽呈紀
    錄」，參諸被告戊○及其配偶楊乾慧自行向台南巿警察局陳
    情所得之函復內容「未發現本局八十九、九十年所有車輛的
    派車申請單」、「依後勤課所提該車加油紀錄，查後勤課同
    仁九十年一至六月計加油十八次，其中戊○加油計七次」（
    見本院上訴卷(二)第三十五至四十九頁－台南市警察局九十二
    年四月二十二日南市警督字第０九二００三０二一四號函原
    簽），則該車既無調整使用之簽呈可證，復無其他課室使用
    之派車申請單可稽，又迄九十年六月均係被告戊○及後勤課
    人員駕車加油，顯示ＵＫ－二七０七號車迄九十年六月仍為
    被告戊○及後勤人員所持續使用，並無於八十九年六月十八
    日後調整為其他課、室派車使用之事云云，並以東方技術學
    院（原名為東方工商專科學校）九十年四月二十二日到校上
    課簽到單影本（見一審卷(二)第三一三至三一六頁所附東方技
    術學院九十二年一月二十二日東方源人字第０九三００００
    一六０號函）及東方技術學院所核發之ＵＫ－二七０七號車
    輛通行證一紙（見原審卷(一)第一六０頁），証明其於九十年
    四月二十二日並無駕駛該輛車搭載丁○○前往領錢之情。然
    查，上開簽到單僅表示被告戊○確於上開時日到校上課而已
    ，並無法證明其係駕駛何車號之公務車；至車輛通行證亦同
    ，亦無從據以認定被告戊○是否即係駕駛ＵＫ－二七０七號
    車甚明，此從被告戊○於九十年四月十五日係駕駛八Ｊ－八
    ００五號公務車到東方技術學院上課而能通行至明（見上開
    東方技術學院簽到單及本院上訴卷(一)第一六０頁所附上開八
    Ｊ－八００五號公務車之加油資料）。是參諸中國石油股有
    限公司油品行銷事業部嘉南營業處函復本院有關上開巿警局
    二部公務車（九十年一月至六月間）之加油簽名記錄，其中
    ＵＫ－二七０七號車於九十年四月廿一日十七時三十分曾由
    傳文星加油簽名（見本院上訴卷(一)第一四三頁），而八Ｊ－
    八００五號公務車於同年月二十五日十四時六分則由被告戊○簽名加油（見本院上訴卷(一)第一六一頁），但同年月二十
    二日至二十四日則無上開二部車之加油簽名記錄，有該營業
    處九十二年十一月七日以嘉南零字第０九二０００五六六七
    號函檢送之加油簽名記錄一份附卷可參（見本院上訴卷(一)第
    一二七至一六七頁），據此顯難認定被告戊○於九十年四月
    二十二日即係駕駛車號ＵＫ－二七０七號之公務車甚明。足
    見被告戊○以丁○○所供車號不對云云，尚難遽採。
　證人即被告戊○之妻楊乾慧固證稱：被告戊○於九十年四月
 　 二十二日當天並未出門與丁○○見面，因當日與被告發生爭
    執，於吵架時打破其母親家之玻璃桌墊，故印象深刻等語（
    見本院更一卷(二)第一三四、一三五頁），惟果如證人所述，
    當日與被告戊○發生爭執並打破桌墊，則一般人或可能記得
    當日景象，但未必記得當日年月，且通常亦不會刻意記下爭
    執時間，而證人楊乾慧竟對當天日期及發生細節如此肯定，
    亦有違常情。況當日被告戊○亦有出門至東方工專教課，若
    其於教課前後與丁○○見面，則非証人楊乾慧所能知悉，從
    而証人楊乾慧上開證詞，尚不足採為被告戊○之有利證據。
  另參以証人丁○○與被告戊○當時之密切關係，再證諸被告
    戊○於九十年七月間為其子女投保保誠人壽保險，保費高達
    九萬多元，亦為証人丁○○先以信用卡刷卡支付，被告戊○
    至同年十月或十一月間才全部償還（為戊○所自承，見原審
    卷(二)第三七０頁），有丁○○慶豐銀行信用卡帳單一紙附卷
    可參（見偵查卷(三)第十五頁），亦與保誠人壽保險股份有限
    公司於九十二年二月二十五日以（九二）保誠總字第０一四
    七號復函（見原審卷(二)第三三八頁）及證人顏明專（本件保
    險業務員）於九十二年三月十九日於原審訊問時證述相符（
    見原審卷(二)第三六九頁），足見被告戊○與丁○○二人於當
    時除關係密切外，尚有金錢之互通有無甚明。
  ６綜上各情，上開六萬元之流程應確如証人丁○○所証，最後
    由被告戊○取得無誤。被告戊○否認取得丁○○上開六萬元
    ，亦難信採。
  (七)被告戊○為下列抗辯，均不足採：
　１被告戊○雖辯稱「丁○○係挾怨誣告」云云。另証人丁○○
    於本院審理時雖証述「（關於被告戊○傳真青溪實業社估價
    單與伊之事）伊係受被告戊○之逼迫」等語（見本院更二審
    卷第二二八頁）；然本件之採購過程　不合理且係不實採購
    ，已如前述，茍証人丁○○係以此案誣告被告戊○，則証人
    丁○○本身尚須冒遭起訴共犯之風險，且檢察官是否會同意
    以證人保護法請求法院免除丁○○之刑，或者法院是否即會
    免除丁○○之刑責，於丁○○向檢調人員自白犯罪時，均未
    可知，則被告戊○所辯「丁○○係挾怨誣告」云云，已不合
    常理！再者，本件尚牽扯出証人甲○○及王重欽涉嫌行使偽
    造文書之犯行，而証人甲○○乃受証人丁○○之託，才出具
    估價單及發票，本身並未獲利，乃單純幫丁○○忙而已，丁○○如要報復被告戊○，衡情亦無因而陷害証人甲○○及王
    重欽之理！況証人丁○○如要誣賴被告戊○，尚須被告己○○配合未議價及未驗收，並直接請款，又須熟知台南市警察
    局採購陋習，即經辦人僅書面核章，不會確實進行比價、議
    價及驗收，且須被告己○○願於檢調人員訊問時供出實情，
    然証人丁○○與被告己○○、証人莊福星並無交情，如何能
    知被告己○○及証人莊福星不會要求驗貨，從而被告戊○所
    辯「丁○○挾怨誣告」云云，自無可採；另縱令証人丁○○
    並未受被告戊○逼迫，亦與本件採購是否虛偽無涉，亦難以
    此即據為被告戊○有利之証據。
  ２被告戊○於本院上訴審雖辯稱：「本件無線電零件採購，係
    依據內政部警政署頒發『裝備器材管理維護作業規範』及實
    際需要，依年度編列預算，為例行性採購，有台南市警察局
    九十二年十一月二十日南市警後字第０九二００二二四一三
    號函文可稽，同類物品八十九年三月及八月、九十年四月（
    即本案）及十一月均各有採購一件，足見本項採購均係半年
    辦理乙次，九十年上半年亦僅有本案採購乙次，採購時程亦
    與前後次之採購時間相距達半年之久，足證本件確是真實採
    購。且本件採購係己○○因業務需要，而主動提出請購之案
    件，且由經辦人莊福星自主辦理比價程序，有該案採購申請
    人己○○及採購經辦人莊福星證述可稽（見他字第六三０號
    卷第九十九頁、原審卷(一)第九十一頁），足證並非不實採購
    ，採購之過程亦無不合理處。又男女感情生變，玉石俱焚之
    事屢屢見諸報端，丁○○與戊○男女感情生變又索錢不遂後
    ，以本案報復、誣陷戊○，乃至殃及甲○○與王重欽，有何
    不可能？又丁○○極力以不實之事項欲入戊○於罪，再再彰
    顯本案即是丁○○誣陷戊○之舉。再者，本案檢察官對丁○○複訊時，開頭即『（妳有何意見？）我要求用證人保護法
    給我保護。諭知：如妳能坦誠案情並願意供述其他共犯，則
    以證人保護法予以保護』（見他字第六三０號卷第九十六頁
    ），然查丁○○在第一次調查筆錄時，即已供出案情及其他
    共犯，此外，本案檢察官確以證人保護法請求法院免除丁○○之刑（見本案起訴書第五頁），原審判決亦確實諭知丁○○免除其刑（見原審判決書第二頁），乃原審仍謂『檢察官
    是否會同意以證人保護法請求法院免除丁○○之刑，或者法
    院是否即會免除丁○○之刑責，於丁○○向檢調人員自白犯
    罪時，均未可知』。又莊福星、己○○之供述均有不實，己○○且有被檢調人員脅迫誘導為不利戊○之不實自白（見九
    十三年六月二十八日勘驗筆錄），原審徒依其二人不實之詞
    ，遽謂戊○此部分之辯解與調查所得事證不符，更與證據法
    則有違。再者，經辦人莊福星、驗收人己○○倘於本案採購
    過程中有疏失，亦僅是其個人之責，其二人與戊○並無犯意
    聯絡，原審僅以其二人個人之疏失，逕論為戊○犯行之證據
    ，亦與論理法則有違。」云云。然查：
  本件採購案，既無人交貨，後勤課亦無人點收、登記，而台
    南巿警察局又查無上開貨品，詳如上述，則被告戊○上開所
    辯，顯係事後卸責之詞，已難信採。
  其次，可否免刑乃法院依法審酌之職權，在法院判決之前，
    公訴人亦無從知悉法院之心證，証人丁○○又如何能得知？
    故此部分被告戊○所辯乃係倒果為因而不足採信。再者，若
    果真丁○○確有蓄意挾怨誣陷之情，則在台南巿警察局未就
    本件採購案上網公告，而丁○○又非上開零件供應商且之前
    ，亦未曾參與上開標購案之情況下，又如何能知悉本件採購
    案？細節又如何配合剛好？
  至被告己○○於檢察官及法官前所為供述，依法自有證據能
    力，而證據力之有無係法院依職權審酌之事項，原審及本院
    業已就其證詞及供詞，參酌相關證人證詞及證物，依證據法
    則予以准駁，是此部分所辯亦無足採。
  ３被告戊○又辯稱：丁○○自白所稱「因其承作台南市警察局
    之標購案，本身無通訊品名之估價單及發票，希望甲○○能
    提供通訊品名之估價單及發票給她」等情，與伊主張本案是
    丁○○藉戊○請其代為訪價之機而借牌投標之情況相符，且
    丁○○所供述本節相關犯罪事實，如買發票價格之議定、昭
    豪公司不需出貨之言明及貨款轉匯丁○○帳戶之約定等等，
    亦與伊主張本案是丁○○藉機借牌投標之情況完全符合。故
    本件應係丁○○藉機借牌投標，與被告無關云云。惟若果真
    本件係丁○○借牌投標，則何以本件採購案之後續之交貨、
    驗收、點交及登記均未踐行（詳如前述）？且被告戊○未參
    與驗收之事卻交付本案標案之發票予被告己○○申報？事後
    又如期給付貨品價金？而被告戊○事後又於九十年四月二十
    二日駕車搭載丁○○前往領取合計六萬元之款項？在在不合
    常理！
  ４被告戊○辯稱「伊擔任採購主管四年，每年經手經費均逾億
    元，從無不明財源入帳存摺，甚且經管公有眷舍近三百戶，
    卻仍一直借住岳家棲身，公餘兼課，所得亦不下六萬元，實
    無貪取本案區區六萬元之理」云云。惟犯罪之動機萬千種，
    且事涉風險之考量，審酌本件之經過，係利用台南巿警察局
    十萬元以下採購案之流程一向管制寬鬆，且經辦人員大都僅
    以書面核章，與被告經手經費之多少無關！
  ５被告戊○再辯稱：「原審判決事實欄復載『戊○於民國九十
    年三月底某日，將後勤課負責辦理上開無線電維修零件採購
    之技士己○○叫至其辦公室，要求己○○配合其提出不實之
    無線電維修零件採購申請，己○○明知台南市警察局當時尚
    不需採購上開無線電維修零件，竟因礙於戊○係其課長之故
    ，同意配合，二人乃共同意圖自己不法之所有』。惟理由欄
    一之３所引據己○○九十一年八月十二日第二次調查筆錄，
    及檢察官接續之偵訊筆錄，其內容均係稱上訴人戊○於九十
    年四月間某日，將昭豪公司等三估價單交給己○○，與上載
    事實所稱『戊○於九十年三月底某日要求己○○配合其提出
    不實之無線電維修零件採購申請』並不相符。」云云。惟查
    被告己○○於九十一年八月十二日第二次調查筆錄，業據本
    院認不得為作為本件之証據，另被告己○○於偵查中之供証
    ，則認有證據能力，詳如上述；茲審閱前開己○○之偵訊筆
    錄，其內容均針對問題「上開三份估價單係何人提供給你？
    」來回答，似與上開事實所認定之經過不同，就此被告戊○
    顯有誤會！又參酌被告己○○係於九十年三月二十九日打電
    話給証人丙○○，開立上開青溪實業社之估價單後，於同日
    送至台南市警察局給被告己○○，被告己○○再將該估價單
    交給被告戊○，由被告戊○打電話並傳真該紙「青溪實業社
    」出具之估價單給証人丁○○，並由丁○○不知情之張正文
    找到甲○○，雙方協議後，由甲○○向王重欽取得昭豪公司
    之發票及公司印章，並分別填載上開三張估價單，事後昭豪
    公司自台南市警察局取得上開款項後，最終亦由被告戊○取
    得六萬元等情，均如上述，足認本件起意虛偽採購及主事者
    應係被告戊○，被告己○○僅係配合被告戊○之要求，從而
    被告戊○與被告己○○合意為本件虛偽採購之時間，應在被
    告己○○向証人丙○○要求及取得該青溪實業社估價單之前
    ，應係在九十年三月底某日，可堪認定；另參酌証人甲○○
    係於同年三月三十日，由其本人及其女兒王依玲、太太陳金
    蓮分別填製以昭豪公司、華亮公司及日偉電機有限公司為名
    之估價單三張，交付予丁○○後，由証人丁○○請証人林壽
    昌送給被告戊○，被告戊○取得上開三張估價單後，再交與
    被告己○○於九十年四月四日提出申請本件採購，均如上述
    ，及証人林壽昌於原審証述「於九十年四月間曾拿東西交給
    被告戊○」之情（見原審卷(一)第一二五頁），足認被告戊○
    取得上開三家廠商估價單及交付該估價單給被告己○○之時
    間，應係在証人甲○○於九十年三月三十日開立該佑價單之
    後，被告己○○於九十年四月四日提出申購之前之同年四月
    初某日，亦可認定。
  ６被告戊○又辯稱：「原審同案被告丁○○於調查站筆錄（見
    偵查卷(一)第五十八頁，丁○○九十一年八月十二日第一次調
    查筆錄第四頁），似指甲○○同時開立本案估價單及統一發
    票給丁○○，丁○○也同時將估價單及發票交給戊○，然己○○依昭豪公司估價單金額所提申請單日期為九十年四月四
    日，批准採購日期是四月九日，而昭豪公司發票開立日期為
    四月十一日，該發票開立人甲○○亦稱估價單及統一發票並
    非同時製作，其是先寫估價單（見原審卷(二)第四七０頁），
    足證本案係台南市警察局以昭豪公司所報最低價格批准採購
    後，甲○○才開立統一發票，故昭豪公司估價單及發票當不
    可能由丁○○同時送交戊○，丁○○上開供述即是不實之詞
    。」云云。惟查，稽之証人丁○○於調查站、偵查中及原審
    審理時之供証（見他字第六三０號卷第五十七頁至五十九頁
    、第九十六至九十八頁、原審卷(一)第一一九頁至第一二一頁
    、原審卷(二)第四七０頁），並未供証「上開三家廠商估價單
    與昭豪公司統一發票係同時簽發取得，而原審亦未認定係同
    時簽發送交！且証人甲○○於本院審理時，亦証述「估價單
    應先於統一發票開立，統一發票係在九十年四月十一日開立
    」之情（見本院更二審卷第二四０頁、第二四二頁），再佐
    以上開三家廠商之估價單係於九十年三月三十日開立，已如
    上述，及昭豪公司統一發票所載之開立時間係九十年四月十
    一日，足認上開估價單及統一發票並非「同時開立」，亦可
    認定，被告戊○此部分所辯，亦無可採。
  (八)末查，昭豪公司之統一發票係於九十年四月十一日開立，並
    由証人甲○○交與証人陳昭蓉，再由証人陳昭蓉交與被告戊○一節，又據証人甲○○、陳昭蓉証述在卷，並有上開統一
    發票在卷足憑；而証人即被告己○○亦供証「該統一發票係
    被告戊○所交付」等情，亦如上述；再稽之台南市警察局粘
    貼憑證用紙所載，被告己○○驗收及提出逐級呈批之時間係
    在九十年四月十二日，足認証人甲○○於九十年四月十一日
    開立該統一發票後，即於同日將該不實之發票交與丁○○，
    再由丁○○交與被告戊○，被告戊○取得該發票後，再將之
    交與己○○辦理請款手續，並由被告己○○於同年四月十二
    日，虛偽辦理驗收，並在其職務上所掌之粘貼憑證用紙之公
    文書上貼上昭豪公司發票，在「驗收或證明」欄處，作不實
    驗收之蓋章，以之表示已驗收通過，提出該登載不實內容之
    粘貼憑證用紙及會計憑証即上開不實之發票，逐級呈批而行
    使；而被告戊○、己○○行使上開登載不實之申購單、粘貼
    憑証用紙，及行使該不實之會計憑証即昭豪公司之統一發票
    ，均分別足生損害於台南市警察局之權益，均可認定。
  (九)綜上事證，相互稽徵，本件係被告己○○及戊○利用台南市
    警局辦理採購案之疏忽及陋習（向由需求者自行申請、找廠
    商提出估價單、自行驗收，經辦人員僅書面核章而已），而
    為此不實採購案至明。被告己○○明知並無實際申購系爭通
    訊零件，仍屈從長官戊○之指示，二人謀議，由被告己○○
    在公務員所掌公文書即台南市警察局財物購置申請書及粘貼
    憑證）上為不實登載（採購本件通訊零件及完成驗收）並持
    以申請，於完成不實比價及驗收後，並持不實之發票據以請
    款，使被告戊○得以順利取得本件採購案之六萬元不法所得
    ，至為灼然。被告戊○、己○○上開所辯，均不足採信。本
    件事証明確，被告二人所為行使不實發票、公務員登載不實
    文書犯行及利用職務上機會詐取財物犯行，均堪以認定。
  (十)至於被告戊○辯護人請求詰問証人即檢舉人「陳阿水」，及
    証人「莊福星、邱秉程、揭天德、楊文忠」等人，及調閱台
    南市警察局四次與本案相同品名的採購案卷等情；然查，本
    件係虛偽採購，已如上述，從而是否詰問証人「陳阿水」，
    與被告二人是否係「虛偽採購而詐領款項」一節，並無關聯
    性；另証人「莊福星、邱秉程、揭天德、楊文忠」等人，或
    於原審，或本院前審均已到庭作証，並予被告二人對質詰問
    之機會，至於上開証人証詞是否有出入不符之處，亦僅涉及
    上開証人証詞之証明力，本院自得本於調查所得之証據資料
    判斷之，均無再予詰問之必要；另本件採購既係虛偽之採購
    ，且無任何廠商實際交付本件採購之貨品，供台南市警察局
    點收、驗收使用，均如上述，核與台南市警察局另四次採購
    無涉，亦無調取該案卷之必要，均併此敘明。
三、比較新舊法適用部分：
  (一)按行為後法律雖有修正，但其內容僅係形式上做文字之修正
    ，或僅係將法理明文化，或僅係易動法條項次時，因未涉及
    犯罪構成要件或處罰內容之變更，自非屬法律之變更，而無
    依刑法第二條第一項之規定予以比較新舊法之必要，惟修正
    後之內容如客觀上已涉及犯罪構成要件或處罰內容等實質上
    變更時，即屬法律之變更，而應依刑法第二條第一項之規定
    比較新舊法。至比較結果，如修正後之內容，依行為人所犯
    個案具體主觀上比較結果，認並無有利之情形時，依刑法第
    二條第一項前段之規定，即應適用舊法即行為時法，如有利
    於行為人時，則應依刑法第二條第一項後段之規定，適用新
    法即裁判時法，足見應否適用刑法第二條第一項之規定比較
    新舊法，應取決於修正後法條之實質內容，於客觀上是否已
    有變更為依據，而非取決於是否有利於行為人，至於究竟應
    適用行為時法或裁判時法，始應就行為人所犯個案做具體主
    觀上之比較以判斷新法是否有利於行為人，如新法有利於行
    為人，則應適用新法即裁判時法，如新法並無有利於行為人
    之情形時，則應適用舊法即行為時法。查被告戊○、己○○
    行為後，刑法第二十八條、第三十三條第五款、第三十一條
    第一項、第五十五條、第三十七條第二項等條文均業於九十
    四年二月二日修正公布，其中：(一)第二十八條已由原先之「
    二人以上共同實施犯罪之行為者，皆為正犯」，修正為「二
    人以上共同實行犯罪之行為者，皆為正犯」；第三十一條第
    一項則由原先之「因身分或其他特定關係成立之罪，其共同
    實施或教唆幫助者，雖無特定關係，仍以正犯或共犯論」，
    修正為「因身分或其他特定關係成立之罪，其共同實行、教
    唆或幫助者，雖無特定關係，仍以正犯或共犯論。但得減輕
    其刑」。足見修正後刑法第二十八條之規定，已將陰謀共同
    正犯及預備共同正犯，排除在共同正犯之範疇之外，已涉及
    犯罪構成要件或處罰內容之變更，自屬法律之變更，而有比
    較新舊法適用之必要，另修正後刑法第三十一條第一項規定
    ，亦將「共同實施」修正為「共同實行」，並得減輕其刑，
    亦有比較新舊法適用之必要；(二)第三十三條第五款由原先之
    「罰金：一元以上」，修正為「罰金：新臺幣一千元以上，
    以百元計算之」；(三)第五十五條之規定，修正後該條已刪除
    有關牽連犯之規定；(四)第三十七條第二項已由原先之「宣告
    六月以上有期徒刑，依犯罪之性質認為有褫奪公權之必要者
    ，宣告褫奪公權一年以上十年以下」之規定，修正為「宣告
    一年以上有期徒刑，依犯罪之性質認為有褫奪公權之必要者
    ，宣告一年以上十年以下褫奪公權」，並均自九十五年七月
    一日起施行。是依上開規定，而關於牽連犯之規定被告二人
    所犯下列三罪，若有方法、結果之牽連關係，依修正前刑法
    第五十五條規定，應從一重處斷，但若依修正後之刑法第五
    十五條刪除牽連犯之規定，即應併合處罰，修正後刑法第五
    十五條並未有利於被告二人；又罰金既由銀元一元以上，提
    高為新台幣一千元以上，無異提高法定刑為罰金時之可科處
    之最低刑為新台幣一千元，修正後之刑法第三十三條第五款
    之規定，亦未有利於行為人；再被告二人之行為無論依新法
    或舊法之規定，就公務員利用職務上之機會，詐取財物，及
    公務人員登載不實文書罪部分，均屬共同正犯，修正後刑法
    第二十八條之規定並未有利於被告二人；但就身分犯部分，
    修正後刑法第三十一條第一項規定，既得「減輕其刑」，修
    正後之規定似對被告戊○、己○○二人有利（因被告戊○、
    己○○係無身份之人，而與有身份之人共同犯之，詳後述）
    ，但因被告戊○、己○○所犯公務員利用職務上之機會，詐
    取財物罪、公務人員登載不實文書罪與上開商業會計法第七
    十條第一款之罪，係屬牽連犯之關係，應從一重之公務員利
    用職務上之機會，詐取財物罪處斷（亦詳後述），從而修正
    後刑法第三十一條第一項規定「實質」上並未對被告戊○、
    己○○二人有利；另關於褫奪公權部分，刑法第三十七條第
    二項之規定，雖將得宣告褫奪公權之有期徒刑宣告刑，由六
    月以上提高為一年以上，但依貪污治罪條例第五條第一項第
    二款之規定，關於利用職務上之機會詐取財物罪之法定刑，
    為七年以上有期徒刑，且依該條例第十七條規定「犯本條例
    之罪，宣告有期徒刑以上之刑者，並宣告褫奪公權」，被告
    二人既成立該罪（詳後述），並應宣告有期徒刑以上之刑，
    依上開規定即應予宣告褫奪公權，僅褫奪公權之時間長短，
    應依刑法第三十七條第二項之規定為之，而修正前、後關於
    褫奪公權之期限之規定並無不同，從而新法之規定並未有利
    於被告二人。從而綜合上情比較新舊法結果，自以修正前刑
    法第二十八條、第三十一條第一項、第三十三條第五款、第
    五十五條、第三十七條第二項之規定有利於被告二人，依九
    十五年七月一日施行之刑法第二條第一項前段之規定，自應
    適用行為時法即修正前刑法第二十八條、第三十一條第一項
    、第三十三條第五款、第五十五條、第三十七條第二項之規
    定。
  (二)被告戊○、己○○二人行為後，商業會計法第七十一條業經
    於九十五年五月二十四日修正，並已施行，該條已將法定刑
    「五年以下有期徒刑、拘役或科或併科新臺幣十五萬元以下
    罰金」，修正為「五年以下有期徒刑、拘役或科或併科新臺
    幣六十萬元以下罰金」，修正後該條規定，已將罰金刑部分
    提高，修正後之規定並未有利於被告二人，則比較新舊法結
    果，應以修正前商業會計法第七十一條之規定有利於被告二
    人，依現行有效之刑法第二條第一項前段，應適用修正前商
    業會計法第七十一條之規定。
四、論罪部分：
  (一)按統一發票性質上係商業會計法第十六條所稱之原始憑證，
    商業負責人、主辦及經辦會計人員或依法受託代他人處理會
    計事務之人員，倘以明知為不實之事項，而填製統一發票，
    同時該當於刑法第二百十五條之業務上登載不實文書罪及修
    正前商業會計法第七十一條第一款之犯罪構成要件，依特別
    法優先於普通法之法律適用原則，應論以上揭違反商業會計
    法罪。查被告戊○、己○○於九十年間分別係台南市警察局
    後勤課課長及後勤課通訊技士，為貪污治罪條例第二條第一
    項所指公務員，二人共同謀議，由戊○向知情之丁○○取得
    昭豪公司、華亮公司、日偉公司之估價單三紙及昭豪公司發
    票一紙後，再交由被告己○○製作內容不實之財物購置申請
    書及粘貼憑證，並辦理不實之採購申請及驗收手續，據以請
    領本件採購金額六萬四千六百元，使戊○得以詐領六萬元不
    法所得。核被告戊○、己○○所為，均係犯刑法第二百十六
    條行使同法第二百十三條公務人員登載不實文書罪（關於不
    實申購書及粘貼憑証部分），修正前商業會計法第七十一條
    第一款（統一發票部分）、及貪污治罪條例第五條第一項第
    二款利用職務上機會詐取財物罪。被告戊○及己○○就上開
    所犯利用職務上機會詐取財物罪，原審同案被告丁○○雖非
    依法令服務於國家所屬機關而具有法定職務權限之公務員，
    但與有此身份之被告戊○及己○○間，彼此有犯意之聯絡及
    行為之分擔，均成立共同正犯。
  (二)再按共同正犯之意思聯絡，原不以數人間直接發生者為限，
    即有間接之聯絡者，亦包括在內。如甲分別邀約乙、丙犯罪
    ，雖乙、丙間彼此並無直接之聯絡，亦無礙於其為共同正犯
    之成立，最高法院七十七年台上字第二一二五號判例意旨可
    資參照；又現行刑法關於正犯、從犯之區別，係以其主觀之
    犯意及客觀之犯行為標準，凡以自己犯罪之意思而參與犯罪
    ，無論其所參與者是否係犯罪構成要件之行為，皆為正犯，
    其以幫助他人犯罪之意思而參與犯罪，其所參與者，苟係犯
    罪構成要件之行為，亦為正犯，必以幫助他人犯罪之意思而
    參與犯罪，其所參與者又為犯罪構成要件以外之行為，始為
    從犯。故共同實施犯罪行為之人，在合同意思範圍以內，各
    自分擔犯罪行為之一部，相互利用他人之行為，以達其犯罪
    之目的者，即應對於全部所發生之結果，共同負責。且共同
    正犯之意思聯絡，原不以數人間直接發生者為限，即有間接
    之聯絡者，亦包括在內。查就被告戊○、己○○所犯修正前
    商業會計法第七十一條第一款之罪部分，被告戊○、己○○
    、甲○○均非昭豪公司之人員，就該統一發票之開立雖無權
    限，但被告戊○、己○○既係為本件虛偽之採購案，而由被
    告戊○要求與其有犯意聯絡之丁○○尋找可開立估價單及最
    低廠商之統一發票，供作虛偽比價及請款之用，再由原審同
    案被告丁○○尋得原審同案被告甲○○，由原審同案被告甲○○徵得原審同案被告王重欽同意，並取得昭豪公司之統一
    發票及印章後，開立上開昭豪公司之統一發票交與原審同案
    被告丁○○，由被告丁○○交與被告戊○，供被告己○○提
    出供作請款之用，則揆之上開判例意旨，被告戊○、己○○
    、原審同案被告丁○○雖非該商業憑証即發票有權製作之人
    ，但與原審同案被告甲○○及有此身份之原審同案被告王重
    欽間，仍應成立間接共同正犯；另就被告戊○、己○○所犯
    上開公務人員登載不實文書罪部分，依上開判例意旨，原審
    同案被告丁○○、甲○○、王重欽雖均非依法令服務於國家
    所屬機關而具有法定職務權限之公務員，但與有此身份之被
    告戊○及己○○間，亦均成立共同正犯。
  (三)被告戊○及己○○二人所犯上開三罪間，有方法結果之牽連
    關係，為牽連犯，應依修正前刑法第五十五條後段規定從一
    重之貪污治罪條例第五條第一項第二款利用職務上機會詐取
    財物罪處斷。被告戊○及己○○二人所犯修正前商業會計法
    第七十一條第一款之罪，雖未據公訴人於起訴書証據並所犯
    法條中論列，惟已於起訴書犯罪事實欄中論及，應為起訴效
    力所及，本院自得併予審理。另按犯第四條至第六條之罪，
    在偵查中自白，如有所得並自動繳交全部所得財物者，減輕
    其刑；因而查獲其他共犯者，減輕或免除其刑。貪污治罪條
    例第八條第二項定有明文。被告己○○於偵查中自白犯罪，
    已如前述，而上開條文規定之「所得」，應指自己實際所得
    財物，不包括其他共犯所得，被告己○○於本件犯行中乃單
    純依長官即被告戊○之指示行事，雖明知不法然其並未藉此
    取得任何不法所得，其既於偵查中自白，已符合上開條文規
    定，應依上開規定減輕其刑。
五、原審以被告戊○、己○○部分，罪證明確，因予論罪科刑，
    固非無見。惟查：(1)按統一發票性質上係商業會計法第十六
    條所稱之原始憑證，商業負責人、主辦及經辦會計人員或依
    法受託代他人處理會計事務之人員，倘以明知為不實之事項
    ，而填製統一發票，同時該當於刑法第二百十五條之業務上
    登載不實文書罪及修正前商業會計法第七十一條第一款之犯
    罪構成要件，依特別法優先於普通法之法律適用原則，應論
    以上揭違反商業會計法罪。且被告戊○、己○○就此部分，
    亦應與原審同案被告丁○○、甲○○、王重欽共同成立商業
    會計法第七十一條第一款之罪，原審未予論及，已有不當。
    (2)刑法第二十八條、第三十一條第一項、第三十三條第五款
    、第五十五條、第三十七條第二項等條文均經修正、施行，
    原審未及比較新舊法適用，亦有未當。(3)又共同正犯之犯罪
    所得為新台幣時，因係合併計算，且於全部或一部不能沒收
    時以其財產抵償之，為避免執行時發生重複沒收、抵償之情
    形，故各共同正犯之間係採連帶沒收主義，於裁判時僅諭知
    連帶沒收，不得就全體共同正犯之總所得對各該共同正犯分
    別重複諭知沒收（最高法院九十五年度台上字第三八八三號
    判決意旨）；原判決就被告等二人之犯罪所得分別重複諭知
    沒收，亦有欠妥。被告二人上訴意旨猶執陳詞否認犯行，並
    指摘原判決論罪科刑不當，固無可取。但原判決既有上開可
    議之處，即屬無可維持，應由本院將原判決關於被告二人部
    分予以撤銷改判。爰審酌被告戊○身為中高階警務人員不知
    廉潔自持，擔任台南市警察局後勤課課長職務期間，明知後
    勤課採購物品流程因襲陋規、漏洞百出，不知加以導正反而
    藉機詐取國家財物，嚴重敗壞公務員清廉節操及國家法紀，
    雖犯罪所得之金額非鉅，然事後將全部責任推卸至己○○及
    莊福星身上，顯見毫無悔意，非予嚴懲，難肅官箴；另被告
    己○○從事公職多年，對於公務員執行職務縱有便宜行事，
    亦不得違反法律規定，應知之甚詳，其明知長官之指示違法
    ，不僅未加以勸阻，且參與其中，惟犯後於檢調人員訊問尚
    能供承犯行，又未取得任何不法財物，足見係因長官施壓，
    一時失慮而觸法；併渠等二人犯罪之動機、目的、手段、情
    節輕重，犯後態度等一切情狀，分別量處如主文第二、三項
    所示之刑，並依貪污治罪條例第十七條之規定，分別宣告褫
    奪公權六年、三年，以資懲儆；至於被告戊○實際犯罪所得
    為六萬元，因貪污治罪條例共同正犯之犯罪所得採連帶沒收
    原則，故應依貪污治罪條例第十條第一項、第二項之規定與
    己○○予以連帶追繳，並發還被害人台南市警察局，如一部
    或全部無法追繳時，以其財產抵償之。公訴人主張本案被告
    犯罪所得為六萬四千六百元，乃將昭豪公司開立本件不實採
    購發票應繳交之稅金四千六百元一併計入，該部分稅金並非
    被告戊○等人之不法所得，公訴人計算之金額尚有未合，附
    此敘明。另被告己○○雖無實際不法所得，然就追繳犯罪所
    得部分依共犯貪污所得採連帶沒收原則，只要其中一共犯有
    不法所得，其餘共犯應連帶諭知追繳，此與前開貪污治罪條
    例第八條第二項規定之所得採從嚴解釋，指實際不法所得，
    立法目的尚有不同，故被告己○○部分仍應依貪污治罪條例
    第十條第一項、第二項之規定併予諭知與被告戊○連帶追繳
    六萬元，發還被害人台南市警察局，如一部或全部無法追繳
    時，以其財產抵償之。至於上開內容登載不實之昭豪公司發
    票一紙、購置財物申請書及粘貼憑證各一份，雖分別係被告
    等人犯罪所用之物，然已不屬於被告等人所有，公訴人請求
    依法宣告沒收，於法未合，併此說明。
六、公訴意旨另以：九十年十月初，戊○又找丁○○以台南市警
    察局辦理警光七九一加長型電池組之機會（金額八萬八千元
    ），要求丁○○依前例辦理，然為丁○○所拒，戊○乃未能
    得逞。似認被告戊○另有利用職務詐取財物未遂罪嫌。惟按
    犯罪事實應依證據認定之，無證據不得認定其犯罪事實，刑
    事訴訟法第一百五十四條第二項定有明文。又認定不利於被
    告之事實，須依積極證據，茍積極證據不足為不利於被告事
    實之認定時，即應為有利於被告之認定，更不必有何有利之
    證據，最高法院三十年上字第八一六號著有判例。經查，公
    訴意旨就被告戊○該部分犯嫌並未提出任何犯罪之積極證據
    ，且本件亦查無其他証據以資証明，尚難認被告戊○有此部
    分之犯行，惟公訴意旨於起訴書記載此部分行為，應係認與
    被告戊○上開論罪科刑部分有連續犯之裁判上一罪關係，乃
    不另為無罪之諭知。
據上論斷，應依刑事訴訟法第三百六十九條第一項前段、第三百
六十四條、第二百九十九條第一項前段、貪污治罪條例第二條前
段、第五條第一項第二款、第八條第二項、第十條第一項、第二
項、第十七條，修正前商業會計法第七十一條第一款、九十五年
七月一日施行之刑法第二條第一項前段、第十一條前段、九十五
年七月一日施行前刑法第二十八條、第二百十六條、第二百十三
條、第三十一條第一項、第三十七條第二項、第五十五條後段，
判決如主文。
本案經檢察官張太龍到庭執行職務。
中　　華　　民　　國　　96　　年　　6 　　月　　6 　　日
                  刑事第四庭    審判長法　官　吳志誠
                                      法　官  羅心芳
                                      法　官  陳珍如
以上正本證明與原本無異。
如不服本判決，應於收受本判決後十日內向本院提出上訴書狀。
其未敘述上訴理由者並得於提起上訴後十日內向本院補提理由書
狀（均須按他造當事人之人數附繕本）「切勿逕送上級法院」。
　　　　　　　　　　　　　　　　　　　書記官　岑　玢
中　　華　　民　　國　　96　　年　　6 　　月　　6 　　日
附錄本案論罪科刑法條全文：
貪污治罪條例第五條第一項第二款：
有下列行為之一者，處七年以上有期徒刑，得併科新台幣六千萬
元以下罰金：
二　利用職務上之機會，詐取財物者。
修正前商業會計法第71條：
商業負責人、主辦及經辦會計人員或依法受託代他人處理會計事
務之人員有左列情事之一者，處五年以下有期徒刑、拘役或科或
併科新臺幣十五萬元以下罰金：
一、以明知為不實之事項，而填製會計憑證或記入帳冊者。
二、故意使應保存之會計憑證、帳簿報表滅失毀損者。
三、意圖不法之利益而偽造、變造會計憑證、帳簿報表內容或撕
    毀其頁數者。
四、故意遺漏會計事項不為記錄，致使財務報表發生不實之結果
    者。
五、其他利用不正當方法，致使會計事項或財務報表發生不實之
    結果者
中華民國刑法第213條：
（公文書不實登載罪）
公務員明知為不實之事項，而登載於職務上所掌之公文書，足以
生損害於公眾或他人者，處1年以上7年以下有期徒刑。
中華民國刑法第216條：
（行使偽造變造或登載不實之文書罪）
行使第210條至第215條之文書者，依偽造、變造文書或登載不實
事項或使登載不實事項之規定處斷。
